ACORDAO-COMPLETO-2383040

ACÓRDÃO 1434/2020 ATA 19/2020 - PLENÁRIO

VISTOS, relatados e discutidos estes autos da Prestação de Contas da Superintendência Regional do Trabalho e Emprego no Estado de Rondônia  - SRTE/RO, relacionada ao exercício de 2012.
ACORDAM os Ministros do Tribunal de Contas da União, reunidos em Sessão do Plenário, ante as razões expostas pelo Relator, em: 
9.1. excluir da presente relação processual os seguintes responsáveis: empresas Porto Laser Comércio e Serviços Ltda. e Gomes & Costa Ltda. (atualmente Life Tech Informática Eireli) , Srs. Francisco Lemos da Conceição e Lindomar Simite Umbelino Alves e Sra. Izaura Brito da Silva;
9.2. julgar irregulares as contas dos Srs. Pedro de Oliveira Sá e Sebastião Waldemir Pinheiro da Silva, com fundamento nos arts. 1º, inciso I, 16, inciso III, alíneas b e  c, 19, caput, e 23, inciso III, da Lei 8.443/1992, condenando-os, na forma adiante especificada, ao recolhimento das importâncias originárias abaixo discriminadas, com a fixação do prazo de 15 (quinze) dias, a contar das notificações, para comprovarem, perante o Tribunal (art. 214, inciso III, alínea a, do Regimento Interno) , o recolhimento das dívidas aos cofres do Tesouro Nacional, atualizadas monetariamente e acrescidas dos juros de mora devidos, calculados a partir das datas a seguir descritas até a do respectivo recolhimento, na forma da legislação em vigor:
9.2.1. Sr. Pedro de Oliveira Sá, referente ao dano ao erário em despesas com locação de imóvel:
	DATA
	VALOR (R$) 

	20/3/2012
	4.400,00

	9/11/2012
	14.850,00

9.2.2. Sr. Pedro de Oliveira Sá, referente ao recebimento de diárias sem o deslocamento a serviço: 
	DATA
	VALOR (R$) 

	15/3/2012
	587,86

	2/5/2012
	587,86

	10/5/2012
	749,05

	30/5/2012
	717,41

	15/6/2012
	233,86

	11/7/2012
	161,19

	22/6/2012
	910,23

	17/8/2012
	233,86

	20/8/2012
	1.248,41

9.2.3. Sr. Sebastião Waldemir Pinheiro da Silva, em solidariedade com o Sr. Pedro de Oliveira Sá, referente ao recebimento de diárias sem o deslocamento a serviço: 
	DATA
	VALOR (R$) 

	13/4/2012
	   871,64

	7/5/2012
	   538,02

	10/5/2012
	   1.048,64

	31/5/2012
	   715,02

	11/6/2012
	   538,02

	27/6/2012
	   694,64

	12/7/2012
	   694,64

	3/9/2012
	   538,02

 9.3. aplicar aos responsáveis a seguir relacionados, individualmente, a multa prevista no art. 57 da Lei 8.443/1992 c/c o art. 267 do Regimento Interno, com a fixação do prazo de quinze dias, a contar das notificações, para comprovarem, perante o Tribunal (art. 214, inciso III, alínea a, do Regimento Interno) , o recolhimento das dívidas aos cofres do Tesouro Nacional, atualizadas monetariamente desde a data do presente acórdão até a dos efetivos recolhimentos, se forem pagas após o vencimento, na forma da legislação em vigor:
	RESPONSÁVEIS
	VALOR (R$) 

	Pedro de Oliveira Sá
	30.000,00

	Sebastião Waldemir Pinheiro da Silva
	5.000,00

9.4. aplicar ao Sr. Ernesto Oliveira Bento de Melo a multa prevista no art. 58, inciso II, da Lei 8.443/1992 c/c o art. 268, inciso II, do Regimento Interno, no valor de R$ 10.000,00 (dez mil reais) , fixando-lhe o prazo de quinze dias, a contar da notificação, para comprovar, perante o Tribunal (art. 214, inciso III, alínea a, do Regimento Interno) , o recolhimento da dívida aos cofres do Tesouro Nacional, atualizada monetariamente desde a data do presente acórdão até a do efetivo recolhimento, se for paga após o vencimento, na forma da legislação em vigor;
9.5. autorizar, caso requerido, nos termos do art. 26 da Lei 8.443/1992, c/c o art. 217 do Regimento Interno do Tribunal, o parcelamento das dívidas constantes dos subitens 9.2, 9.3 e 9.4 acima em até 36 (trinta e seis) parcelas mensais e sucessivas, sobre as quais incidirão os correspondentes acréscimos legais (débito: atualização monetária e juros de mora; multa: atualização monetária) , esclarecendo aos responsáveis que a falta de pagamento de qualquer parcela importará no vencimento antecipado do saldo devedor, sem prejuízo das demais medidas legais;
9.6. autorizar o desconto das dívidas constantes dos subitens 9.2, 9.3 e 9.4 nas folhas de pagamento dos servidores, observado o disposto no art. 46 da Lei 8.112/1990;
9.7. caso a medida consignada no subitem anterior não venha surtir o efeito desejado, autorizar, desde logo, nos termos do art. 28, inciso II, da Lei 8.443/1992, a cobrança judicial das dívidas;
9.8.  declarar, com fundamento no art. 46 da Lei 8.443/1992 c/c o art. 271 do Regimento Interno/TCU, a inidoneidade para participar, por 3 (três) anos, de licitação na Administração Pública Federal, da empresa J. C. de Morais Comércio e Prestação de Serviços Eireli;
9.9. com fundamento art. 202, § 3º, do Regimento Interno/TCU, rejeitar as alegações de defesa da Sra. Ana Lúcia Guimarães Marcelino e fixar novo e improrrogável prazo de 15 (quinze) dias, a contar da notificação, para que a aludida responsável comprove o recolhimento, ao Tesouro Nacional, das quantias abaixo discriminadas, atualizadas monetariamente a partir das respectivas datas até a efetiva quitação, na forma da legislação em vigor:
	DATA
	VALOR (R$) 

	7/5/2012
	   538,02

	24/5/2012
	   538,02

	23/7/2012
	   558,39

9.10. cientificar a Sra. Ana Lúcia Guimarães Marcelino que, nos termos do art. 12, § 2º, da Lei 8.443/1992 c/c o art. 202, § 4º, do RI/TCU, a liquidação tempestiva do débito atualizado monetariamente saneará o processo e o Tribunal julgará as respectivas contas regulares com ressalva, dando-lhe quitação, mas que a falta de liquidação tempestiva da dívida ensejará que o TCU venha a julgar as contas irregulares, com imputação de débito atualizado monetariamente e acrescido de juros de mora, sem prejuízo da aplicação da multa prevista no art. 57 da Lei 8.443/1992;
9.11. julgar regulares as contas do Sr. Rodrigo Melo Nogueira e da Sra. Ludma de Oliveira Correa Lima, dando-lhes quitação plena, nos termos dos arts. 16, inciso I, e 17 da Lei 8.443/1992;
9.12. julgar regulares com ressalva as contas da Sra. Maria Alzinete de Jesus e Silva, dando-lhe quitação, com fundamento nos arts. 1º, inciso I, 16, inciso II, 18 e 23, inciso II, da Lei 8.443/1992;
9.13.  dar ciência à Sra. Maria Alzinete de Jesus e Silva dos seguintes créditos em seu favor perante o Tesouro Nacional, consoante guias de recolhimento da União (GRU) acostadas a estes autos  à peça 132, pp. 27 a 29, 40 a 41 e 54 a 55:
	DATA
	VALOR (R$) 

	6/6/2014
	   538,02

	9/6/2014
	   887,31

	9/6/2014
	713,16

	3/12/2018
	73,82

	3/12/2018
	229,73

	3/12/2018
	117,22

	3/12/2018
	90,79

	9.14. determinar à Superintendência Regional do Trabalho e Emprego no Estado de Rondônia - SRTE/RO que, no prazo de 30 (trinta) dias, a contar da notificação desta deliberação, adote as providências necessárias à restituição ao Erário, com desconto na folha de pagamento de todos os seus servidores que foram beneficiados com o recebimento indevido das seguintes rubricas, informando ao Tribunal as medidas tomadas ao término do referido prazo:
	9.14.1. duplicidade referente ao pagamento de abono de permanência em conjunto com a devolução da verba correspondente à contribuição previdenciária, em ofensa ao art. 40, § 19º, da Constituição Federal, consoante identificado no relatório de auditoria da Controladoria-Geral da União;
	9.14.2. gratificação de Desempenho da Carreira da Previdência, da Saúde e do Trabalho, sob a rubrica 82597 (GDPST - Lei 11.784/2008 AP) , realizada na forma de 50% do valor pago ao servidor quando ativo, ao invés de ser pela média das contribuições, em desacordo com o art. 5º-B, § 6º, II, b, da Lei 11.355/2006, conforme observado no contracheque dos servidores de matrícula 0455560 e 0259733; 
9.15. encaminhar cópia desta deliberação ao Procurador-Chefe da Procuradoria da República no Estado de Rondônia, nos termos do art. 16, § 3º, da Lei 8.443/1992 c/c o § 7º do art. 209 do Regimento Interno, para adoção das medidas que entender cabíveis.

Prestação de contas anuais, exercício de 2012.

Superintendência Regional do Trabalho e Emprego no Estado de Rondônia - SRTE/RO.

3. Responsáveis:  Ana Lúcia Guimarães Marcelino (XXX.141.542-XX); Ernesto Oliveira Bento de Melo (XXX.501.992-XX); Francisco Lemos da Conceição (XXX.782.702-XX); Izaura Brito da Silva (XXX.481.352-XX); J. C. de Morais Comércio e Prestação de Serviços Eireli (63.616.890/0001-80); Life Tech Informática Eireli (84.738.632/0001-47); Lindomar Simite Umbelino Alves (XXX.247.992-XX); Ludma de Oliveira Correa Lima (XXX.699.591-XX); Maria Alzinete de Jesus e Silva (XXX.270.162-XX); Pedro de Oliveira Sá (XXX.713.401-XX); Porto Laser Comércio e Serviços Ltda. (06.061.119/0001-50); Rodrigo Melo Nogueira (XXX.352.393-XX); e Sebastião Waldemir Pinheiro da Silva (XXX.410.922-XX).

13.1. Ministros presentes: José Mucio Monteiro (Presidente), Benjamin Zymler, Raimundo Carreiro, Ana Arraes e Bruno Dantas.
13.2. Ministro-Substituto convocado: Augusto Sherman Cavalcanti.
13.3. Ministros-Substitutos presentes: Marcos Bemquerer Costa (Relator), André Luís de Carvalho e Weder de Oliveira.

ACORDAO-COMPLETO-2555760

Acórdão de Relação 6978/2022 - Segunda Câmara

Acórdão de Relação

Segunda Câmara

ACORDAO-COMPLETO-2477173

Acórdão de Relação 1086/2021 - Plenário

ACORDAO-COMPLETO-2436695

Acórdão de Relação 3047/2020 - Plenário

ACORDAO-COMPLETO-2420129

Acórdão de Relação 1993/2020 - Plenário

MARCOS BEMQUERER

Tratam os autos da Prestação de Contas da Superintendência Regional do Trabalho e Emprego no Estado de Rondônia - SRTE/RO, relacionada ao exercício de 2012.
2.	A Secretaria Federal de Controle Interno certificou a irregularidade das contas do Sr. Pedro de Oliveira e das Sras. Ludma de Oliveira Correa Lima, Maria Alzinete de Jesus e Silva e Ana Lúcia Guimarães Marcelino, uma vez que lhes foram atribuídas falhas em suas gestões. Quanto aos demais responsáveis, opinou pela regularidade das contas (peça 5) , havendo a autoridade ministerial tomado conhecimento dessa conclusão (peça 7) .
3.	Em instruções anteriores (peças 8 e 14) , a então Secex/RO identificou a necessidade de promover diligências à Controladoria Geral da União para que encaminhasse documentos necessários ao saneamento dos autos, e à SRTE/RO com vistas à obtenção de informações sobre: a) processos de despesas relacionados à "locação de imóvel, mediante dispensa de licitação, implicando em ato de gestão antieconômico", com detalhamento dos pagamentos efetuados para cada empenho e especificação das despesas eventualmente canceladas; e b) providências adotadas com vistas ao cumprimento das recomendações expedidas pela Controladoria Geral da União (CGU) .
4.	Importante ressaltar que as constatações da CGU objeto de recomendações foram: a) pagamento de abono de permanência em duplicidade com devolução de Plano de Previdência Social (PSS) ; b) aposentados sem paridade, recebendo rubricas incompatíveis ou ainda servidores aposentados a partir da Emenda Constitucional 41/2003 com valor dos proventos informados manualmente no Siape; e c) locação de imóvel, mediante dispensa de licitação, implicando em ato de gestão antieconômico.
5.	Consoante proposta de encaminhamento da instrução da então Secex/RO (peça 14) , foram efetuadas as audiências dos seguintes responsáveis, para que apresentassem razões de justificativas em relação às correspondentes irregularidades:
	5.1. Sr. Pedro de Oliveira Sá, Chefe da SEAD/SRTE/RO, no exercício de 2012: a) locação de imóvel, mediante dispensa de licitação, sem atender às necessidades da SRTE/RO, implicando em ato de gestão antieconômico; b) utilização de Cartão de Pagamento do Governo Federal para aquisições de bens e serviços que deveriam ser submetidas a processo normal de execução; c) fracionamento da despesa e consequente fuga ao devido processo licitatório com o uso dos Cartões de Pagamento do Governo Federal; e d) fracionamento de despesa, por meio de dispensa de licitação, para compra de suprimentos de informática a fim de atender à Superintendência e às Agências Regionais;
	5.2. Sra. Ludma de Oliveira Correa Lima, Superintendente Regional do Trabalho e Emprego em Rondônia, no período de 15/8/2012 a 31/12/2012: a) locação de imóvel, mediante dispensa de licitação, sem atender às necessidades da SRTE/RO, implicando em ato de gestão antieconômico; e b) fracionamento da despesa e consequente fuga do devido processo licitatório com o uso dos Cartões de Pagamento do Governo Federal.
6.	A unidade técnica elaborou nova instrução preliminar, à peça 58, devido às diligências efetuadas, no âmbito do Processo de Contas Ordinárias da SRTE/RO relativa ao exercício 2014 (TC Processo 028.024/2015-0, de relatoria do Ministro-Substituto Augusto Sherman Cavalcanti) , junto à Justiça Federal, ao Ministério Público Federal, à Polícia Federal e à Controladoria-Geral da União, que culminaram no encaminhamento de documentos resultantes da investigação denominada "Operação Trama", tendo sido detectados procedimentos irregulares de pagamento de diárias sem o correspondente deslocamento a serviço, além de possíveis fraudes em licitações, sendo que algumas dessas ocorrências foram iniciadas no exercício de 2012.
7.	A sistemática fraudulenta detectada na "Operação Trama" consistia numa simulação de disputa de cotações entre as empresas J. C. de Morais Comércio e Prestação de Serviços Eireli, Porto Laser Comércio e Serviços Ltda. e Gomes & Costa Ltda. - atualmente Life Tech Informática-EIRELI, dentre outras, todas do ramo de aquisição de bens e prestação de serviços na área de informática, sendo que já estava definido previamente entre as participantes que a empresa vencedora seria a J. Carlos de Morais.
8.	Diante desse contexto, a então Secex/RO, após consulta ao Siafi, detectou pagamentos efetuados, em 2012, à empresa J. C. de Morais (processos ns. 46216.000207/2012-00, 46216.001216/2012-18, 46216.001585/2012-01 e 46216.004904/2012-21) relacionados a esse esquema fraudulento. 
9.	Ainda no que concerne às despesas realizadas ao exercício de 2012, constatou-se que o SRTE/RO firmou contrato de locação de um imóvel que acabou sendo rescindido, por descumprimento de cláusulas contratuais por parte do locador, especificamente no tocante à ausência do "habite-se" do imóvel, à falta de elevador no prédio, à ausência do certificado de aprovação do corpo de bombeiros e à falta de entrega dos croquis de localização e da escritura do imóvel, bem como descumprimento do art. 22 da Lei 8.245/1991 (peça 4, p. 112) .
10.	Contudo, apesar de a locação não ter sido efetivada, ocorreram os seguintes gastos preliminares, num total de R$ 32.250,00: a) avaliação do imóvel, no valor de R$ 4.400,00 (processo 46216.003633/2011-14) ; b) levantamento da rede elétrica, elaboração de projeto elétrico e de subestação, no valor de R$ 13.000,00  (processo 46216.003486/2012-55) ; e c) elaboração de projeto arquitetônico para adequações no prédio, no valor de R$ 14.850,00 (processo 46216.000146/2012-72) .
11.	Constatadas essas irregularidades em pagamentos efetuados em 2012, foi realizada diligência à Superintendência Regional do Trabalho e Emprego em Rondônia para envio de cópia dos processos relativos aos repasses de recursos à empresa J. C. de Morais Comércio e Prestação de Serviços Eireli e aos gastos incorridos com esse contrato rescindido de locação de imóvel. 
12.	A documentação encaminhada em resposta à diligência realizada foi analisada na instrução de peça 98, tendo a unidade técnica chegado à seguinte conclusão:
"92. O exame das ocorrências descritas na seção 'Exame Técnico' permitiu, na forma dos arts. 10, § 1º, e 12, incisos I e II, da Lei 8.443/1992 c/c o art. 202, incisos I e II, do RI/TCU, definir a responsabilidade individual e apurar adequadamente os débitos atribuídos. Propõe-se, por conseguinte, que se promova a citação dos responsáveis a seguir:
a) dano ao erário em despesas com locação de imóvel: Sra. Ludma de Oliveira Correa Lima, Superintendente da SRTE/RO no exercício de 2012, e Sr. Pedro de Oliveira Sá, Superintendente-Substituto (parágrafos 8-23) ;
b) recebimento de diárias sem o deslocamento a serviço: Srs. Pedro de Oliveira Sá e Sebastião Waldemir Pinheiro da Silva e Sras. Maria Alzinete de Jesus e Silva e Ana Lúcia Guimarães Marcelino (parágrafos 57-91) .
93. A análise das ocorrências descritas na seção 'Exame Técnico' permitiu definir a responsabilidade pelos atos de gestão inquinados, os quais ensejam, na forma dos arts. 10, § 1º, e 12, incisos I e III, da Lei 8.443/1992 c/c o art. 202, incisos I e III, do RI/TCU, a audiência dos responsáveis a seguir:
a) descontrole nas despesas realizadas com suprimentos de fundos: Sr. Pedro de Oliveira Sá (parágrafos 24-35) ;
b) fraude em procedimentos de dispensa de licitação para aquisição de bens e prestação de serviços na área de informática: Sr. Ernesto Oliveira Bento de Melo, Chefe do Núcleo de Serviços Gerais da SRTE/RO no exercício de 2012 (parágrafos 36-46) ;
c) fracionamento de despesas em procedimentos de dispensa de licitação para aquisição de insumos de informática: Sr. Pedro de Oliveira Sá (parágrafos 47-56) ;
94. Por fim, a análise permitiu definir a responsabilidade por fraude em procedimentos de dispensa de licitação, o que enseja, na forma do art. 250, inciso V, a oitiva das empresas a seguir: J Carlos de Morais, Porto Laser Comercio e Serviços Ltda. e Gomes & Costa Ltda. - atual Life Tech Informática - Eireli (parágrafos 36-46) ."
13.	Mediante despacho à peça 100, autorizei a realização das medidas processuais acima propostas, ressaltando que, quanto às citações, o Sr. Pedro de Oliveira Sá, na condição de ordenador de despesas e responsável pelo pagamento indevido das diárias, deveria ser citado, solidariamente, por todos os débitos apurados.
14.	Foram então realizadas as citações e audiências, bem como a oitiva, consoante os ofícios acostados aos autos às peças 111 a 119, com respectivos Avisos de Recebimento (peças 120, 121, 125, 126, 128 a 131 e 143) .
15.	Em sua derradeira instrução, a Unidade Técnica assim resume e analisa toda a documentação acostada aos autos em resposta aos ofícios encaminhados por este Tribunal (peça 151) :
"EXAME TÉCNICO
Dano ao erário em despesas com locação de imóvel.
16. A SRTE/RO firmou contrato de locação de imóvel que não chegou a ser ocupado, o que fez com que o órgão incorresse em despesas sem serventia. Trata-se da constatação 5.2.1.3 do relatório de auditoria da CGU, ocorrência com dano ao erário (peça 4, p. 111-118) . 
17. O Contrato 4/2012, celebrado entre a SRTE/RO e a Cepel Construções Estudos e Projetos de Engenharia Ltda (CNPJ 04.034.005/0001-96) , tinha por objeto a locação de imóvel para abrigar a sede do órgão, no valor de R$ 480.000,00, com vigência de doze meses, fixada a partir da data de assinatura do contrato, ocorrida em 13/9/2012, o que resultaria em um aluguel de R$ 40 mil reais por mês à SRTE/RO (peça 66, p. 38-45) .
18. No entanto, a SRTE/RO não chegou a ocupar o imóvel e o contrato de locação acabou rescindido. Segundo consta no processo da locação (processo nº 46216.003633/2011-14) , o motivo teria sido o descumprimento, por parte do locador, das seguintes cláusulas do contrato, conforme termo de rescisão (peça 69, p. 18-19) :
'CLÁUSULA PRIMEIRA - DO OBJETO
O presente instrumento tem por objeto a rescisão do contrato firmado entre as partes em 13/09/2012 (...) em razão da impossibilidade de ocupação do imóvel pela SRTE/RO pela falta de apresentação do 'habite-se' - (Cláusula Segunda) ; não atendimento de requisito de acessibilidade do item 4.6 - '...dispor elevador em pleno funcionamento...' - (Cláusula Quarta) e não atendimento das alíneas: a, b, c e e - (Cláusula Sexta) .'
19. Portanto, além da não apresentação do 'habite-se' do imóvel, a Cepel Construções Estudos e Projetos de Engenharia Ltda. teria descumprido as seguintes cláusulas do Contrato 4/2012 (peça 66, p. 39-40) :
'CLÁUSULA QUARTA - DAS BENFEITORIAS E CONSERVAÇÃO
 (...) 
4.6. Visando cumprir requisitos de acessibilidade, o imóvel alugado pelo LOCATÁRIO deverá dispor de elevador em pleno funcionamento. As despesas de manutenção do referido elevador serão de responsabilidade da LOCATÁRIA. 
 (...) 
CLÁUSULA SEXTA - DAS OBRIGAÇÕES DO LOCADOR
6. 1. São obrigações do LOCADOR:
a) As estipuladas no artigo 22 da Lei nº . 8.245/1991;
b) Manter, durante toda a execução do contrato, em compatibilidade com as obrigações assumidas, todas as condições de habilitação e qualificação exigidas no processo 46216.003633/2011-14 em compatibilidade com as obrigações assumidas;
c) Entregar ao locatário o imóvel alugado com Certificado de Aprovação do Corpo de Bombeiros Militar do Estado de Rondônia dentro do prazo de vigência. Caso o referido Certificado encontre-se vencido, deverá providenciar sua adequação no prazo máximo de 30 (trinta) dias, contados a partir da assinatura do contrato, a partir do qual ocorrerá a incidência das sanções definida na alínea b do Item 13.1 da cláusula décima terceira;
 (...) 
e) Apresentar os seguintes documentos relativos ao imóvel locado: croquis de localização do imóvel, escritura pública, habite-se e cópia do CPF e RG.'
20. Por outro lado, em sua defesa, a Cepel Construções Estudos e Projetos de Engenharia Ltda. informou que ficou impossibilitada de fazer vários serviços, pois dependia da execução de algumas benfeitorias no imóvel, que ficaram a cargo da SRTE/RO, conforme pode ser constatado nas correspondências que a locadora encaminhou ao órgão (peça 66, p. 54-55; peça 68, p. 12-13) . No caso do 'habite-se', por exemplo, a Cepel afirmou que somente seria expedido pela autoridade competente após a conclusão das adequações no prédio, a serem executadas pela própria SRTE/RO.
21. Por não ter havido acordo, o Contrato 4/2012 foi rescindido unilateralmente em 8/8/2014. Como se nota, a controvérsia teve origem, dentre outras causas, na indefinição sobre quem ficaria responsável por algumas benfeitorias preparatórias à ocupação do imóvel.
22. De fato, existiam serviços que ficaram a cargo da SRTE/RO, conforme pode ser verificado no Despacho assinado pelo Sr. Pedro de Oliveira Sá, em 11/9/2012 (peça 66, p. 29) :
'Através de Projeto Layout solicitado através do Processo nº 46216.000146/2012-72, desenvolvido para adequação de espaço físico a ser distribuído entre todos os Setores da SRTE, foram solicitados Projetos para Climatização, Rede elétrica e lógica, Lumino-técnico, e Layout de Divisórias, constatou-se que o serviço de Rede Lógica teria que ser adequado com o projeto de Rede elétrica o quê tornou-se extremamente dispendioso para o Locador e, como esta é uma necessidade exclusiva desta Superintendência, a [locatária] entende que tal serviço deverá ser contratado e custeado às suas expensas (destacou-se) .'
23. Logo, a culpa não pode ser atribuída exclusivamente ao locador, pois de alguma forma a SRTE/RO descumpriu, ou não definiu claramente, as obrigações relacionadas com as adaptações no imóvel e quem ficaria responsável por executá-las (locador ou locatário) .
24. Portanto, os gestores da SRTE/RO não agiram com os cuidados que a situação requeria, uma vez que se tratavam de obrigações que deveriam ter sido suficientemente delimitadas antes da assinatura do contrato. Como resultado, locador e locatário atribuíam um ao outro a responsabilidade pelos problemas com as benfeitorias no imóvel.
25. Pelo fato de o procedimento ter sido mal conduzido, por culpa dos gestores da SRTE/RO, os serviços a seguir acabaram ficando sem serventia com a desistência do aluguel do imóvel, o que configurou prejuízo ao erário: 
	a) despesa com avaliação do imóvel, no valor de R$ 4.400,00 (peça 64, p. 76) ;
	b) despesa com levantamento da rede elétrica e elaboração de projeto elétrico e de subestação, no valor de R$ 13.000,00, no processo 46216.003486/2012-55 (peça 70) ;
	c) despesa com elaboração de projeto arquitetônico para adequações no prédio, no valor de R$ 14.850,00, no processo 46216.000146/2012-72 (peça 71) .
26. Logo, os agentes públicos da SRTE/RO deveriam responder pela infração ao Princípio da Economicidade, pois restou configurada a culpa na realização de despesas que não se reverteram em proveito algum ao órgão, em razão do modo negligente em que conduziram as etapas preparatórias do processo de locação do imóvel.
27. A despesa com a avaliação do imóvel custou R$ 4.400,00 e foi paga em 20/3/2012 pelo Superintendente-Substituto da SRTE/RO, Sr. Pedro de Oliveira Sá (peça 64, p. 72) .
28. A despesa com levantamento da rede elétrica e elaboração de projeto elétrico e de subestação foi executada no processo 46216.003486/2012-55, custou R$ 13.000,00 (peça 70, p. 42) e foi paga em 26/10/2012 (peça 70, p. 47) . A autorização do pagamento foi dada pela Superintendente da SRTE/RO, Sra. Ludma de Oliveira Correa Lima (peça 70, p. 45) .
29. Por sua vez, a despesa com elaboração de projeto arquitetônico para adequações no prédio foi realizada no processo 46216.000146/2012-72, custou R$ 14.850,00 (peça 71, p. 83) e foi paga em 9/11/2012 (peça 71, p. 93) . A autorização do pagamento foi dada pelo Superintendente-Substituto da SRTE/RO, Sr. Pedro de Oliveira Sá (peça 71, p. 90) . 
30. Assim, somadas essas despesas sem serventia, chega-se ao prejuízo de R$ 32.250,00. O dano ao erário reside justamente no fato de ter havido realização de despesas preparatórias à locação do imóvel, que acabou não sendo ocupado pela SRTE/RO.
31. Assim, em cumprimento ao Despacho do Ministro-Relator (peça 100) , o Sr. Pedro de Oliveira Sá e a Sra. Ludma de Oliveira Correa Lima foram citados para que apresentassem alegações de defesa e/ou recolhessem individualmente as quantias indicadas a seguir, atualizadas a partir das respectivas datas, por terem autorizado o pagamento de despesas que ficaram sem serventia com a rescisão do contrato de locação de imóvel (Contrato 4/2012) , o que propiciou a ocorrência de dano ao erário, com infração ao Princípio da Economicidade: 
	a) Sr. Pedro de Oliveira Sá: realizar o pagamento de despesa com avaliação do imóvel, no valor de R$ 4.400,00, em 20/3/2012, e autorizar o pagamento de despesa com elaboração de projeto arquitetônico para adequações no prédio, no valor de R$ 14.850,00, paga em 9/11/2012 (peça 119) ;
	b) Sra. Ludma de Oliveira Correa Lima: autorizar o pagamento da despesa com levantamento da rede elétrica e elaboração de projeto elétrico e de subestação, no valor de R$ 13.000,00, paga em 26/10/2012 (peça 117) .
32. Conforme mencionado anteriormente, apesar de o Sr. Pedro de Oliveira Sá ter tomado ciência do expediente que lhe foi encaminhado, conforme atesta o aviso de recebimento (AR) que compõe a peça 143, o responsável não atendeu a citação e não se manifestou quanto à irregularidade.
33. Transcorrido o prazo regimental fixado e mantendo-se inerte o aludido responsável, impõe-se que seja considerado revel, dando-se prosseguimento ao processo, de acordo com o art. 12, § 3º, da Lei 8.443/1992.
Alegações de defesa - Ludma de Oliveira Correa Lima (ex-Superintendente da SRTE/RO) 
34. A Sra. Ludma de Oliveira Correa Lima alega que não possui condições de elaborar uma defesa eficiente e adequada, pois está proibida judicialmente de acessar as dependências da SRTE/RO, o que a impede de averiguar inúmeros documentos localizados no órgão. Requer que o processo seja suspenso até que sua proibição de acesso à SRTE/RO seja revogada (peça 134, 2-3) .
35. Informa que começou a exercer as suas atividades na SRTE/RO em 15/8/2012. O processo de locação do imóvel (iniciado em setembro de 2011) e todos os demais atos preparatórios se deram quando ainda não fazia parte dos quadros do órgão. Apenas lhe coube homologar o processo de contratação do imóvel para locação (peça 134, p. 6) .
36. Argumenta que estava na SRTE/RO há menos de um ano, ou seja, embora fosse a gestora, não tinha condições de possivelmente barrar aquela contratação, e assim confiou no trabalho desenvolvido pela equipe responsável. Sequer tinha conhecimento do referido processo em razão do curto tempo em que encontrava no cargo.
Análise
37. A preliminar suscitada pela Sra. Ludma de Oliveira Correa Lima, segundo a qual estaria impedida de elaborar uma defesa eficiente e adequada, tendo em vista a proibição judicial de acessar as dependências da SRTE/RO, não merece ser acolhida. Eventuais dificuldades do gestor na obtenção dos documentos necessários à prestação de contas dos recursos geridos, se não resolvidas administrativamente, devem ser por ele levadas ao conhecimento do Poder Judiciário por meio de ação própria, uma vez que a responsabilidade pela comprovação da boa e regular aplicação dos recursos públicos é pessoal, conforme Acórdão 437/2018-TCU-Segunda Câmara, de relatoria do Ministro Augusto Nardes. 
38. Além disso, caso os documentos necessários à prestação de contas tenham sido apreendidos judicialmente, cabe ao responsável adotar medidas administrativas e judiciais para a obtenção de cópias de tais documentos, segundo o Acórdão 5442/2008-TCU-Segunda Câmara, de relatoria do Ministro Benjamin Zymler.
39. Consequentemente, o pedido formulado pela responsável para que o processo seja suspenso até que sua proibição de acesso à SRTE/RO seja revogada não deve ser deferido.
40. No mérito, sua defesa deve ser acolhida em virtude de circunstância objetiva suscitada pela responsável. De fato, a Sra. Ludma de Oliveira Correa Lima começou a exercer a função de Superintendente da SRTE/RO em 15/8/2012, conforme rol de responsáveis (peça 2, p. 3) , pouco antes da assinatura do contrato de locação, firmado em 13/9/2012 (peça 66, p. 45) . Logo, a responsável assumiu a função quando os atos preparatórios da locação do imóvel, que tiveram início cerca de um ano antes, já se encontravam em estágio avançado.
41. Conforme visto anteriormente, os problemas no contrato de locação tiveram origem, dentre outras causas, na indefinição sobre quem ficaria responsável pelas benfeitorias a serem realizadas antes da ocupação do imóvel. As obrigações do locador e do locatário deveriam ter sido suficientemente delimitadas antes da assinatura do contrato. No âmbito da SRTE/RO, o único responsável pela definição dessas obrigações foi o Sr. Pedro de Oliveira Sá, conforme despacho assinado em 11/9/2012 (peça 66, p. 29) . A Sra. Ludma de Oliveira Correa Lima não teve participação nessa etapa do procedimento.
42. Por esse motivo, em consequência, a Sra. Ludma de Oliveira Correa Lima não merece ser responsabilizada pelo ato que motivou sua citação, isto é, a autorização para o pagamento de despesa com levantamento da rede elétrica e elaboração de projeto elétrico e de subestação (peça 70, p. 45) . Embora a despesa tenha sido inútil, pois o imóvel acabou não sendo ocupado pela SRTE/RO, seria desarrazoado aplicar sanção à responsável por problemas que tiveram origem antes de ter assumido a chefia da SRTE/RO, atribuíveis unicamente a outro servidor do órgão.
43. Portanto, propõe-se acolher as alegações de defesa da Sra. Ludma de Oliveira Correa Lima.
Descontrole nas despesas realizadas com suprimentos de fundos.
44. Houve um descontrole nas despesas realizadas com suprimento de fundos concedidos aos servidores da SRTE/RO ao longo do exercício, o que provocou o desvirtuamento do processo normal de execução das despesas do órgão.
45.  De acordo com o levantamento feito pela CGU (peça 4, p. 72) , houve uma concentração do uso de suprimento de fundos nas despesas com insumos de informática (R$ 11.998,00) e material de expediente (R$ 11.456,29) , itens de uso comum na Administração Pública e que poderiam se submeter a um procedimento normal de aquisição (licitação, empenho, liquidação e pagamento) .
46. A irregularidade foi verificada nos processos administrativos a seguir, selecionados por amostragem pela CGU (peça 4, p. 48-51) :
	Processo
	Despesa
	Data
	Valor (R$) 

	46216.002113/2012-17
	Serviços de manutenção de equipamentos de refrigeração.
	21/6/2012
	800,00

		Material para manutenção de bens móveis.
	25/6/2012
	800,00

	Processo
	Despesa
	Data
	Valor (R$) 

	46216.001220/2012-78
	Suprimentos de informática 
	4/6/2012
	800,00

		Material de expediente
	23/5/2012
	800,00

		Serviços de manutenção de equipamentos de refrigeração.
	4/6/2012
	800,00

		Material de expediente
	4/6/2012
	600,00

	46216.004066/2012-96
	Suprimentos de informática
	18/10/2012
	800,00

		Suprimentos de informática
	18/10/2012
	182,90

		Material para manutenção de bens móveis.
	24/10/2012
	800,00

		Livros
	19/10/2012
	506,00

		Material de expediente
	30/10/2012
	800,00

	46216.004670/2012-2
	Serviços de manutenção de equipamentos de informática.
	9/11/2012
	2.000,00

		Material elétrico
	13/11/2012
	207,90

		Material para manutenção de bens móveis.
	27/11/2012
	800,00

	46216.002859/2012-71
	Divisórias e grades
	1/8/2012
	4.000,00

	46.216.001743/2012-14
	Suprimentos de informática
	1/6/2012
	205,00

	46.216.001222/2012-67
	Suprimentos de informática
	12/4/2012
	1.600,00

		Serviços de informática
	12/4/2012
	800,00

		Suprimentos de informática
	19/4/2012
	1.000,00

		Serviços de manutenção de equipamentos de informática.
	19/4/2012
	1.500,00

		Material de expediente
	19/4/2012
	800,00

		Serviços de manutenção de equipamentos de informática.
	23/4/2012
	500,00

		Material de expediente
	26/4/2012
	1.600,00

	Processo
	Despesa
	Data
	Valor (R$) 

	46216.000842/2012-89
	Pneus.
	5/4/2012
	1.151,00

	46216.000308/2012-72
	Água Mineral 20L (10 unid.) .
	17/2/2012
	50,00

		Suprimentos de informática
	17/2/2012
	110,00

	46216.000580/2012-52
	Água mineral 20L (40 unid.) .
	19/3/2012
	200,00

	46216.001286/2012-68
	Suprimentos de informática
	20/4/2012
	90,00

	46216.001700/2012-39
	Suprimentos de informática
	28/5/2012
	50,00

	46216.002051/2012-93
	Suprimentos de informática
	15/6/2012
	110,00

	46216.002628/2012-67
	Água mineral 20L (56 unidades) .
	12/7/2012
	278,10

	46216.003046/2012-06
	Suprimentos de informática
	13/8/2012
	128,00

		Material para manutenção de bens imóveis.
	14/8/2012
	1.142,00

	46216.003353/2012-89
	Bateria automotiva (não foi em viagem) 
	4/9/2012
	500,00

		Material para manutenção de bens imóveis.
	14/9/2012
	1.070,00

		Suprimentos de informática
	15/9/2012
	45,00

		Água mineral 20L (60 unidades) 
	22/10/2012
	300,00

		Material para manutenção de bens imóveis.
	24/10/2012
	350,00

	46216.004586/2012-07
	Suprimentos de informática
	12/11/2012
	315,00

		Material elétrico
	16/11/2012
	246,50

	46216.004791/2012-64
	Serviços de informática
	30/11/2012
	205,00

	46216.004878/2012-31
	Água mineral 20L (73 unidades) 
	13/12/2012
	400,00

		Suprimentos de informática
	7/12/2012
	242,90

		Suprimentos de informática
	7/12/2012
	431,00

	Processo
	Despesa
	Data
	Valor (R$) 

	46216.000285/2012-04
	Suprimentos de informática
	27/2/2012
	800,00

		Suprimentos de informática
	28/2/2012
	100,00

		Material de expediente
	24/2/2012
	278,53

		Serviços de informática
	10/2/2012
	2.000,00

		Suprimentos de informática
	14/2/2012
	135,00

		Material de expediente
	14/2/2012
	342,40

	46216.000581/2012-05
	Material de expediente
	24//4/2012
	185,09

		Suprimentos de informática
	18/4/2012
	800,00

		Suprimentos de informática
	23/4/2012
	800,00

		Suprimentos de informática
	24/4/2012
	200,00

	46216.002631/2012-81
	Material de expediente
	26/6/2012
	800,00

		Material de expediente
	27/6/2012
	387,15

		Livros
	27/6/2012
	167,00

		Suprimentos de informática
	16/7/2012
	500,00

		Material de expediente
	18/7/2012
	538,55

		Suprimentos de informática
	20/7/2012
	200,00

		Suprimentos de informática
	20/7/2012
	260,00

	46216.003570/2012-79
	Material de expediente
	26/9/2012
	24,55

		Material de expediente
	8/10/2012
	192,81

		Suprimentos de informática
	24/9/2012
	250,00

		Suprimentos de informática
	24/9/2012
	78,00

		Material de copa e cozinha
	9/10/2012
	454,00

	Processo
	Despesa
	Data
	Valor (R$) 

	46216.004795/2012-42
	Serviços de manutenção de equipamentos de informática.
	27/11/2012
	1.760,00

		Material de expediente
	27/11/2012
	1.000,00

		Material de copa e cozinha
	28/11/2012
	439,80

		Material de limpeza
	28/11/2012
	239,20

		Material de expediente
	28/11/2012
	492,97

	46216.00473/2012-24
	Material elétrico
	16/3/2012
	300,00

		Material de expediente
	16/3/2012
	138,50

		Material de expediente
	13/3/2012
	139,20

		Material de expediente
	29/3/2012
	320,88

		Material de expediente
	16/3/2012
	650,00

		Material elétrico
	16/3/2012
	965,00

		Serviços na rede telefônica.
	8/3/2012
	1.500,00

		Serviços na rede elétrica.
	30/3/2012
	1.150

	46216.001372/2012-71
	Suprimentos de informática
	4/5/2012
	76,00

		Material elétrico
	10/5/2012
	1.500,00

		Serviços na rede telefônica.
	3/5/2012
	1.140,00

		Serviços de informática
	9/5/2012
	1.500,00

		Material de expediente
	2/5/2012
	250,56

	46216.001702/2012-28
	Material de expediente 
	5/6/2012
	96,00

	46216.002131/2012-49
	Material elétrico
	26/6/2012
	1.400,00

		Serviços em divisórias
	25/6/2012
	2.300,00

		Serviços na rede elétrica
	26/6/2012
	2.300,00

		Serviços na rede telefônica
	27/6/2012
	800,00

		Serviços de informática
	27/6/2012
	1.200,00

	Processo
	Despesa
	Data
	Valor (R$) 

	46216.001702/2012-28
	Material de expediente 
	5/6/2012
	96,00

	46216.002131/2012-49
	Material elétrico
	26/6/2012
	1.400,00

		Serviços em divisórias
	25/6/2012
	2.300,00

		Serviços na rede elétrica
	26/6/2012
	2.300,00

		Serviços na rede telefônica
	27/6/2012
	800,00

		Serviços de informática
	27/6/2012
	1.200,00

	46216.002601/2012-74
	Serviços em divisórias
	11/7/2012
	1.800,00

		Material elétrico
	10/7/2012
	2.056,00

	46216.002926/2012-57
	Suprimentos de informática
	10/8/2012
	206,80

		Serviço de inst. e montagem bomba.
	9/8/2012
	921,00

		Serviços na rede telefônica
	8/8/2012
	1.500,00

	46216.003344/2012-98
	Material de copa e cozinha
	19/9/2012
	117,09

		Suprimentos de informática
	13/9/2012
	800,00

		Suprimentos de informática
	18/9/2012
	176,00

		Serviços na rede elétrica
	28/9/2012
	800,00

		Serviços em divisórias
	3/10/2012
	1.300,00

		Serviços na rede telefônica
	18/9/2012
	1.300,00

		Serviços na rede elétrica
	24/9/2012
	800,00

		Serviços gráficos
	14/9/2012
	800,00

	462016.004798/2012-86
	Água mineral 20L (200 unidades) 
	18/12/2012
	800,00

		Água mineral 20L (200 unidades) 
	20/12/2012
	800,00

		Material de expediente
	4/12/2012
	411,60

		Material de expediente
	3/12/2012
	607,50

		Suprimentos de informática
	21/12/2012
	280,00

		Suprimentos de informática
	19/12/2012
	113,50

	Processo
	Despesa
	Data
	Valor (R$) 

	462016.004798/2012-86
	Suprimentos de informática
	3/12/2012
	112,90

		Serviços em divisórias
	5/12/2012
	800,00

		Serviços em divisórias
	19/12/2012
	800,00

		Serviços em divisórias
	3/12/2012
	1.300,00

		Serviços em divisórias
	20/12/2012
	800,00

	Total
	80.669,88

47. Apesar das recomendações da CGU, houve um crescimento acentuado nas despesas realizadas com o Cartão de Pagamento do Governo Federal no exercício seguinte, cuja redução só veio a ocorrer no ano de 2014 após a 'Operação Trama', conforme gráfico a seguir elaborado pela CGU:
   Fonte: Controladoria-Geral da União (peça 4, p. 39, TC Processo 025.478/2013-3) 
48. O descontrole na gestão dos suprimentos de fundos também pode ser constatado através de outras diversas impropriedades, conforme descrito no relatório de auditoria da CGU:
	a) aprovação de prestação de contas de suprimentos de fundos, mediante Cartão de Pagamento do Governo Federal, com ausência das notas fiscais que comprovem a realização regular das despesas (peça 4, p. 27-29) ;
	b) aprovação indevida de prestação de contas de suprimento de fundos com documentos emitidos fora do período estipulado para realização das despesas (peça 4, p. 30-33) ;
	c) concessão de suprimento de fundos, mediante Cartão de Pagamento do Governo Federal, acima do limite legal (peça 4, p. 34-36) ;
	d) extrapolação do limite estabelecido para despesas com uso do Cartão de Pagamento do Governo Federal (peça 4, p. 36-40) ;
	e) realização de despesas mediante Cartão de Pagamento do Governo Federal sem prévio empenho (peça 4, p. 41-45) ;
	f) utilização indevida do Cartão de Pagamento de Pagamento do Governo Federal para aquisição de material permanente (peça 4, p. 45-48) ;
	g) concessão de Suprimentos de Fundos sem que haja solicitação prévia, sem justificativa que evidencie a motivação para utilização dessa modalidade, sem definição da finalidade ou com especificação inadequada ou imprecisa, bem como, aplicação dos recursos em finalidades divergentes da constante no termo de concessão (peça 4, p. 56-61) ;
	h) documentos fiscais com descrição incompleta, imprecisa, sem detalhamento dos quantitativos, preços unitários e totais de cada item adquirido/contratado (peça 4, p. 61-65) ;
	i) documento fiscal emitido por prestador/fornecedor diferente do estabelecimento emissor do comprovante do cartão (peça 4, p. 65-67) ;
	j) direcionamento nas aquisições por suprimento de fundos, na modalidade Cartão de Pagamento do Governo Federal (peça 4, p. 67-71) ;
	k) fracionamento da despesa e consequente fuga do devido processo licitatório com o uso dos Cartões de Pagamento do Governo Federal (peça 4, p. 71-74) ;
	l) impropriedades na classificação contábil das despesas realizadas com suprimentos de fundos, na modalidade Cartão de Pagamento do Governo Federal (peça 4, p. 74-76) .
49. Segundo o art. 68 da Lei 4.320/1964, o regime de adiantamento [suprimento de fundos] é aplicável aos casos de despesas expressamente definidos em lei e consiste na entrega de numerário a servidor, sempre precedida de empenho na dotação própria, para o fim de realizar despesas que não possam subordinar-se ao processo normal de aplicação.
50. O caráter de excepcionalidade do suprimento de fundos advém das hipóteses restritas para sua utilização, previstas em apenas três incisos do art. 45 do Decreto 93.872/1986.
51. O suprimento de fundos aplica-se apenas às despesas realizadas em caráter excepcional e que comprovadamente não se subordinam ao processo normal de aquisição. As despesas passíveis de planejamento devem ser submetidas ao procedimento licitatório ou de dispensa ou inexigibilidade de licitação, dependendo da estimativa de valor dos bens ou serviços a serem adquiridos.
52. Quando não enquadráveis nas hipóteses previstas no art. 45 do Decreto 93.872/1986, as despesas devem ser submetidas ao procedimento normal de execução (licitação, empenho, liquidação e pagamento) , o que pressupõe um esforço do gestor no planejamento dos gastos ao longo do exercício. Ao invés disso, a SRTE/RO passou a adotar um modo mais 'cômodo' de execução das despesas, através dos suprimentos de fundos e do uso desmensurado do Cartão de Pagamento do Governo Federal. 
53. A aquisição de bens e serviços por meio de suprimento de fundos só pode ser feita se, comprovadamente, as despesas não puderem se subordinar ao processo normal de licitação, e, neste caso, é necessária a apresentação de justificativas formais nos respectivos processos de prestação de contas. Quando não estiver caracterizada excepcionalidade, a aquisição por suprimento de fundos é expressamente vedada, conforme disposição contida no art. 45 do Decreto 93.872/1986.
54. Quanto à indicação da responsabilidade, verifica-se que de modo repetitivo o Sr. Pedro de Oliveira Sá, Superintendente-Substituto e Chefe do Serviço de Administração da SRTE/RO no exercício de 2012, autorizou a concessão dos suprimentos de fundos e atestou as despesas realizadas,  conforme assinatura subscrita pelo referido responsável nos termos de concessão dos suprimentos de fundos (peça 35, p. 10, 39, 99, 131; peça 36, p. 61, 95, 123; peça 37, p. 13, 52, 85, 131; peça 38, p. 10; peça 39, p. 12, 55, 83, 116; peça 40, p. 11, 38, 75, 107, 124; peça 41, p. 10, 36, 70, 98, 138; peça 42, p. 11, 36, 74 108) e ateste das notas fiscais constantes em cada um dos processos.
55. Logo, em cumprimento ao Despacho do Ministro-Relator (peça 100) , foi encaminhado ofício para a audiência do Sr. Pedro de Oliveira Sá para que apresentasse razões de justificativa por autorizar a concessão dos suprimentos de fundos e atestar as despesas realizadas sem restar suficientemente comprovado que tais despesas não poderiam se subordinar ao processo normal de execução, desnaturando a excepcionalidade e a natureza eventual da utilização dessa sistemática de pagamento, ocasionado o descontrole nas despesas realizadas com suprimentos de fundos, com infração ao disposto no art. 68 da Lei 4.320/1964 e no art. 45 do Decreto 93.872/1986 (peça 119) .
56. Conforme mencionado anteriormente, apesar de o Sr. Pedro de Oliveira Sá ter tomado ciência do expediente que lhe foi encaminhado, conforme atesta o aviso de recebimento (AR) que compõe a peça 143, o responsável não atendeu a audiência e não se manifestou quanto à irregularidade.
57. Transcorrido o prazo regimental fixado e mantendo-se inerte o aludido responsável, impõe-se que seja considerado revel, dando-se prosseguimento ao processo, de acordo com o art. 12, § 3º, da Lei 8.443/1992.
Fraude em procedimentos de dispensa de licitação para aquisição de bens e prestação de serviços na área de informática. 
58. Houve fraude em quatro procedimentos de dispensa de licitação para aquisição de equipamentos, bem como para a prestação de serviços na área de informática, nos processos 46216.000207/2012-00 (peça 72) , 46216.001216/2012-18 (peça 73) , 46216.001585/2012-01 (peça 74) e 46216.004904/2012-21 (peça 75) .
59. A participação na fraude envolveu as empresas J Carlos de Morais (CNPJ 63.616.890/0001-80) , Porto Laser Comercio e Serviços Ltda. (CNPJ 06.061.119/0001-50) e Gomes & Costa Ltda. (CNPJ 84.738.632/0001-47) - atual Life Tech Informática - Eireli.
60. A maior evidência de conluio entre essas três empresas foi descoberta nos materiais apreendidos na 'Operação Trama', pois foram encontrados na sede da empresa J Carlos de Morais os carimbos da empresa Porto Laser e da empresa Gomes & Costa, dentre outras (peça 86, p. 154-155) .
61. Trata-se de um indício de simulação de disputa pelo menor preço, considerando que uma das empresas estava de posse dos carimbos de outras duas. 
62. A CGU já tinha notado que as pesquisas de preço eram restritas a essas três empresas, conforme constatação 5.2.1.2 do relatório de auditoria (peça 4, p. 108-111) . A empresa J Carlos de Morais sempre acabava sendo a escolhida, o que indica o favorecimento a esse fornecedor. 
63. A mesma situação foi verificada no exercício de 2013, pois nos materiais apreendidos na 'Operação Trama' foram encontrados mais outros quatro processos de dispensa de licitação em que as cotações, em regra, foram realizadas somente nas empresas J Carlos de Morais, Porto Laser e Gomes & Costa. Em todos esses casos o fornecedor J Carlos de Morais também ofertou o menor preço e foi o escolhido pela SRTE/RO, conforme itens 61-77 da peça 177 do TC Processo 028.024/2015-0.
64. Logo, há indícios de fraude em oito procedimentos de contratação direta realizados pela SRTE/RO nos exercícios de 2012 e 2013.
65. O agente público envolvido é o Sr. Ernesto Oliveira Bento de Melo, Chefe do Núcleo de Serviços Gerais, pois foi o encarregado pela solicitação das cotações de preço junto a essas três empresas, o que demonstra sua participação direta, conforme evidências a seguir: 
	a) processo 46216.000207/2012-00 (peça 72, p. 5) ;
	b) processo 46216.001216/2012-18 (peça 73, p. 6) ;
	c) processo 46216.001585/2012-01 (peça 74, p. 7) ;
	d) processo 46216.004904/2012-21 (peça 75, p. 4) .
66. Conforme depoimento prestado à Polícia Federal pelo representante de determinada empresa sobre fato ocorrido no exercício de 2013, o Sr. Ernesto Oliveira Bento de Melo entregava em branco os formulários de cotação para que as próprias empresas fizessem as pesquisas de preço (peça 82, p. 78-79) :
'QUE mostradas cotações de preço em dispensa de licitação para contratação de cartilhas, referente ao processo nº Processo 001678/2013-16 do MTE, afirma que ERNESTO entregava formulários de cotações ao declarante, a fim de que este realizasse as cotações de preço em gráficas de Porto Velho/RO, a fim de devolvê-las prontas a ERNESTO; QUE realizou cotações em várias gráficas de Porto Velho/RO; QUE também realizou cotações da mesma forma para o MTE no processo de dispensa de licitação nº 46216.002170/2013-27; QUE realizou tais cotações para ERNESTO do MTE em razão da praticidade.'
67. Os fatos demonstram que houve a intenção deliberada de fraudar os procedimentos de dispensa de licitação, razão pela qual as empresas e o agente público foram ouvidos a fim de avaliar se mereceriam ser apenados, no caso das empresas, com a declaração de inidoneidade para participar de licitações que envolvam a aplicação de recursos públicos federais.
68. Assim, em cumprimento ao Despacho do Ministro-Relator (peça 100) , o Sr. Ernesto Oliveira Bento de Melo, Chefe do Núcleo de Serviços Gerais da SRTE/RO, foi ouvido em audiência (peça 111) e as empresas J Carlos de Morais, Porto Laser Comercio e Serviços Ltda. e Gomes & Costa Ltda. (atual Life Tech Informática - Eireli) foram ouvidas em oitiva (peças 112, 113 e 114) por fraudarem procedimentos de dispensa de licitação da SRTE/RO para aquisição de equipamentos, bem como para a prestação de serviços na área de informática, conforme evidências a seguir: 
	a) dentre os materiais aprendidos na 'Operação Trama' foram encontrados na sede da empresa J Carlos de Morais os carimbos das empresas Porto Laser Comercio e Serviços Ltda. e Gomes & Costa Ltda.;
	b) as empresas J Carlos de Morais, Porto Laser Comercio e Serviços Ltda. e Gomes & Costa Ltda. simulavam uma disputa nas cotações, considerando que uma delas estava de posse dos carimbos das outras duas, o que permitia o ajuste de preço e a escolha entre elas da empresa que seria contratada pela SRTE/RO, que acabava sendo sempre a empresa J Carlos de Morais;
	c) as cotações de preço realizadas nos processos 46216.000207/2012-00, 46216.001216/2012-18, 46216.001585/2012-01 e 46216.004904/2012-21 eram restritas, em regra, às empresas J Carlos de Morais, Porto Laser Comercio e Serviços Ltda. e Gomes & Costa Ltda.; 
	d) o Sr. Ernesto Oliveira Bento de Melo, Chefe do Núcleo de Serviços Gerais da SRTE/RO, foi o encarregado pela solicitação das cotações de preço junto a essas três empresas.
Razões de justificativa - Ernesto Oliveira Bento de Melo (ex-Chefe do Núcleo de Serviços Gerais) 
69. O Sr. Ernesto Oliveira Bento de Melo informou que no âmbito da instância administrativa a responsabilidade foi afastada por falta de provas e pela incidência de prescrição. Assim, argumenta que ao ser absolvido no processo administrativo disciplinar, também deveria ter sido em outras instâncias, inclusive no TCU (peça 135, p. 4-5) .
70. Alega que as cotações eventualmente entregues eram 'sadias e sem vícios', não havendo o intuito deliberado de privilegiar qualquer empresa (peça 135, p. 8) .
71. A distribuição das cotações no mercado local era cometida a qualquer servidor do núcleo de serviços gerais da SRTE/RO que estivesse disponível. O que ocorria com frequência era a necessidade de se encaminhar a cotação de preços para uma mesma empresa mais de uma vez, dado o silêncio delas em apresentar suas propostas (peça 135, p. 9) .
72. Argumenta que não lhe competia saber se determinado fornecedor extraia mais de uma cópia de uma cotação de preços de seu próprio correio eletrônico, ou que a reproduzia deliberadamente, forjando uma disputa e autenticando-as com carimbos falsos. Não haveria motivos aparentes para suspeitar que estaria ocorrendo 'um ajuste' indevido entre os participantes, com liderança da empresa J. Carlos Moraes (peça 135, p. 9) .
Análise
73. A questão preliminar suscitada pelo Sr. Ernesto Oliveira Bento de Melo não deve ser acolhida, pois está pacificado na jurisprudência deste Tribunal que a jurisdição do TCU é exercida de modo independente dos juízos proferidos no âmbito de processos administrativos disciplinares. No ordenamento jurídico brasileiro vigora o princípio da independência das instâncias, em razão do qual podem ocorrer condenações simultâneas nas diferentes esferas jurídicas (cível, criminal e administrativa) . Apenas a sentença absolutória no juízo criminal fundada no reconhecimento da inexistência material do fato ou na negativa de autoria tem habilidade para impedir a responsabilização civil e administrativa do agente, conforme Acórdão 131/2017-TCU-Plenário, de relatoria do Ministro Walton Alencar Rodrigues, o que não é ocaso da presente irregularidade.
74. Quanto ao mérito, o Sr. Ernesto Oliveira Bento de Melo se limitou a apresentar alegações genéricas para afastar seu envolvimento na fraude nas pesquisas de preço para aquisição de bens e prestação de serviços na área de informática. Assim, não basta afirmar que as cotações eram 'sadias e sem vícios', e que a distribuição das cotações era feita por qualquer servidor do núcleo de serviços gerais da SRTE/RO.
75. Também não é possível acreditar que o Sr. Ernesto Oliveira Bento de Melo não tinha motivo para suspeitar de possível ajuste fraudulento, pois as pesquisas de preço eram sempre restritas a esse mesmo grupo de empresas, e a J. Carlos de Morais era vencedora frequente da 'disputa' pelo menor preço.  
76. Conforme será visto mais à frente na análise da resposta à oitiva, a empresa J. Carlos de Morais afirmou expressamente que as cotações tinham objetivo de regularizar o fornecimento antecipado de mercadorias à SRTE/RO.
77. O Sr. Ernesto Oliveira Bento de Melo tinha, na condição de Chefe do Núcleo de Serviços Gerais, era o agente encarregado pela solicitação das cotações de preço (peça 72, p. 5; peça 73, p. 6; peça 74, p. 7; peça 75, p. 4) , o que lhe permitia manter um certo contato direto com os fornecedores.
78. Logo, não é possível acolher os argumentos de que o responsável desconhecia a atuação fraudulenta perpetrada ao menos pela empresa J. Carlos de Morais.
79. Portanto, propõe-se rejeitar as razões de justificativa do Sr. Ernesto Oliveira Bento de Melo.
Resposta de oitiva - J. C. de Morais Comercio e Prestação de Serviços Eireli 
80. A empresa J. C. de Morais Comercio e Prestação de Serviços Eireli esclarece que os valores das cotações eram de pequena monta e tinham o condão de regularizar as mercadorias adquiridas antecipadamente. Os preços praticados eram os de mercado, sendo necessário a empresa colocar preços abaixo do mercado para assim receber por mercadorias já entregues (peça 137, p. 1) .
81. Afirma que sempre se pautou pela presteza do atendimento, julgando que estava colaborando para o bom andamento dos trabalhos da SRTE/RO, haja vista que sempre atendeu os pedidos de materiais, não imaginado que estaria dando problemas para o bom andamento dos trabalhos.
82. As supostas impropriedades apontadas não foram produzidas pela empresa, mas sim por orientação dos próprios servidores da SRTE/RO, caso contrário não receberia o pagamento pelos materiais entregues antecipadamente.
Análise
83. A defesa da empresa J. C. de Morais Comercio e Prestação de Serviços Eireli é praticamente uma confissão de autoria. Afirma expressamente que as cotações tinham objetivo de regularizar o fornecimento antecipado de mercadorias à SRTE/RO e, caso não procedesse assim, não receberia o pagamento pelos bens já entregues. 
84. Assim, as alegações apresentadas pela J. Carlos de Morais confirmam o cometimento de fraude em procedimentos de dispensa de licitação para aquisição de equipamentos, bem como para a prestação de serviços na área de informática na SRTE/RO. 
85. A empresa não se manifestou sobre os carimbos de outras empresas que foram encontrados pela Polícia Federal nos materiais apreendidos em seu estabelecimento (peça 86, p. 154-155) . Essa é a prova mais contundente de seu ardil para obter vantagem nas contratações diretas no âmbito da SRTE/RO, pois, fazendo-se passar por outros fornecedores, de posse dos carimbos poderia ajustar o preço que lhe fosse conveniente para vencer a 'disputa' pela melhor oferta.
86. A sanção de declaração de inidoneidade para participar de licitação na Administração Pública Federal (art. 46 da Lei 8.443/1992) pode ser aplicada em razão de fraudes praticadas em processos de dispensa de licitação, nos termos do Acórdão 1296/2017-TCU-Plenário, de relatoria do Ministro José Múcio. 
87. Portanto, propõe-se rejeitar as justificativas apresentadas pela J. C. de Morais Comercio e Prestação de Serviços Eireli.
88. Assim, constatada a fraude, deve a empresa fraudadora J. C. de Morais Comercio e Prestação de Serviços Eireli (CNPJ 63.616.890/0001-80) ser declarada inidônea para participar de licitação na Administração Pública Federal, nos termos do art. 46 da Lei 8.443/1992.
Resposta de oitiva - Gomes & Costa Ltda. (atual Life Tech Informática - Eireli) 
89. A Gomes & Costa Ltda. (atual Life Tech Informática - Eireli) afirma que nunca ofereceu propostas nos processos e que o carimbo foi produzido de modo fraudulento, provavelmente pelo representante da empresa J. Carlos de Morais, com a participação de servidores da SRTE/RO (peça 123, p. 2) .
90. A denominação 'Gomes & Costa' já não existia na data dos eventos. A razão social da empresa havia sido alterada para 'Life Tech Informática Ltda. EPP' em 4/8/2010, antes do período em que as fraudes foram cometidas (exercício de 2012) , conforme instrumento particular de alteração do contrato social (peça 123, p. 6) .
91. Nenhumas das propostas apresentadas naqueles processos foram assinadas por representantes da Life Tech Ltda. (ou Gomes e Costa) , que não tinham conhecimento de que a empresa estava sendo utilizada para promoção de fraudes.
92. As informações constantes nas cotações de preço existentes nos processos (conta corrente, telefone, assinatura) não correspondem aos da empresa e mudam de uma proposta para outra (peça 72, p. 8; peça 73, p. 7; peça 75, p. 7) .
93. A caracterização da fraude exige um elemento subjetivo (consilium fraudis) na conduta do agente, fato inexistente no presente caso, pois a empresa não teve conhecimento dos fatos e sequer sabia que seu nome estava sendo utilizado por terceiros em procedimentos de dispensa de licitação da SRTE/RO (peça 124, p. 4) .
Análise
94. As justificativas apresentadas pela empresa Gomes & Costa Ltda. (atual Life Tech Informática - Eireli) merecem ser acolhidas. 
95. Conforme pode ser observado nos materiais apreendidos no estabelecimento da J. C. de Morais, a razão social impressa em um dos carimbos estava com o nome 'Gomes & Costa Ltda.' (peça 86, p. 154-155) :
96. No entanto, a empresa apresentou provas de que desde 4/8/2010 sua denominação havia sido alterada para 'Life Tech Informática Ltda. EPP', conforme instrumento particular de alteração do contrato social (peça 123, p. 6) . O novo formato do carimbo ficou assim (peça 123, p. 5) :
97. O carimbo impresso nas cotações de preço ainda estava com a razão social antiga (peça 72, p. 8; peça 73, p. 7; peça 75, p. 7) , cerca de dois anos após a alteração da denominação da empresa. Logo, trata-se de uma constatação que de certa forma lhe afasta do envolvimento na fraude nas contratações diretas no âmbito da SRTE/RO.
98. A responsabilização da atual Life Tech Informática - Eireli também deve ser afastada, pois a fraude resultou de um ajuste encetado unicamente pela empresa J. C. de Morais, conforme pode ser extraído de suas justificativas analisadas no tópico anterior. As cotações tinham objetivo de regularizar o fornecimento antecipado de mercadorias à SRTE/RO. 
99. Embora não seja requisito necessário para a caracterização da fraude, a empresa Gomes & Costa Ltda. (atual Life Tech Informática - Eireli) não chegou a ser contratada em nenhum dos procedimentos de contratação direta apontados como irregulares.
100. Não havendo outros indícios consistentes de participação, não há como sustentar a imputação de fraude à empresa Gomes & Costa Ltda. (atual Life Tech Informática - Eireli) .
101. Portanto, propõe-se acolher as justificativas apresentadas pela Gomes & Costa Ltda. (atual Life Tech Informática - Eireli) .
Resposta de oitiva - Porto Laser Comercio e Serviços Ltda. 
102. A Porto Laser Comercio e Serviços Ltda. alega que a acusação se baseia simplesmente no fato de terem encontrado carimbos em posse de outra empresa. Os carimbos podem ser facilmente confeccionados, sem qualquer exigência se o pedido está sendo feito pelo proprietário ou representante da pessoa jurídica (peça 140, p. 3-4) .
103. Alega insuficiência de provas, pois não restou comprovada qualquer irregularidade praticada pela Porto Laser, ante ao fato de não ter tido conhecimento da existência dos referidos carimbos confeccionados por outra empresa.
Análise
104. Embora suas justificativas sejam breves e suscitas, as mesmas razões apontadas anteriormente para afastar a responsabilização da empresa Gomes & Costa Ltda. devem ser utilizadas na análise da defesa da empresa Porto Laser Comercio e Serviços Ltda. Com efeito, o que se pode constatar é que a fraude foi resultado da ação empreendida unicamente pela empresa J. C. de Morais, com o envolvimento do Núcleo de Serviços Gerais da SRTE/RO, com o objetivo de regularizar o fornecimento antecipado de mercadorias ao órgão feito por esta empresa.
105. Ademais, não se pode negar a facilidade que existe para encomendar a fabricação de carimbos com a razão social de outras empresas.
106. Não havendo outros indícios consistentes de participação, não há como sustentar a imputação de fraude à empresa Porto Laser Comercio e Serviços Ltda.
107. Portanto, propõe-se acolher as justificativas apresentadas pela Porto Laser Comercio e Serviços Ltda.
Fracionamento de despesas em procedimentos de dispensa de licitação para aquisição de insumos de informática.
108. Houve fracionamento de despesa com a aquisição de insumos de informática (toner e cartuchos) em quatro procedimentos dispensa de licitação ao longo do exercício, conforme constatação 5.2.1.1 do relatório de auditoria da CGU (peça 4, p. 106-108) : 
	a) Dispensa de licitação 3/2012, no valor de R$ 7.960,00 (peça 44, p. 1-45) ;
	b) Dispensa de licitação 8/2012, no valor de R$ 7.932,00 (peça 44, p. 77-112) ;
	c) Dispensa de licitação 25/2012, no valor de R$ 7.960,00 (peça 44, p. 46-76) ;
	d) Dispensa de licitação 53/2012, no valor de R$ 7.911,00 (peça 44, p. 113-140) .
109. A descrição dos produtos adquiridos e os valores pagos constam na tabela a seguir:
	Processo
	Produto
	Valor (R$) 

	Dispensa de Licitação 3/2012
	10 Tonner HP CE310 Preto
	1.730,00

		10 Tonner HP CE311 Azul
	1.750,00

		10 Tonner HP CE312 Amarelo
	1.750,00

		10 Tonner HP CE313 Magenta
	1.750,00

		10 Cartuchos tinta HP 21ª
	490,00

		10 Cartuchos tinta HP 22ª
	490,00

	Dispensa de Licitação 8/2012
	2 Tonner Okidata C5300/C5100 (PR) - 5.000 Preta
	1.983,00

		2 Tonner Okidata C5300/C5100 (AM) - 5.000 Amarela
	1.983,00

		2 Tonner Okidata C5300/C5100 (CI) - 5.000 Cian
	1.983,00

		2 Tonner Okidata C5300/C5100 (MA) - 5.000 Magenta
	1.983,00

	Dispensa de Licitação 25/2012
	2 Tonner Okidata C5400/C5100 (PR) - 5.000 Preta
	7.960,00

	Dispensa de Licitação 53/2012
	5 Kits cartucho cores preto/cyan/amarelo/magenta
	1.245,00

		9 Kits cartucho cores preto/cyan/amarelo/magenta
	2.331,00

		15 Cartuchos HP 51629-A tinta colorida
	4.335,00

	Valor total das despesas sem licitação
	31.763,00

110. Observa-se que os objetos possuem a mesma natureza e que o valor somado das despesas ultrapassa o limite permitido para dispensa de licitação pelo valor de aquisição, previsto no art. 24, II, da Lei 8.666/1993, o que configura fracionamento e fuga ao dever de licitar. 
111. A ausência de realização de processo licitatório para contratações ou aquisições de mesma natureza e no mesmo exercício, cujos valores globais excedam o limite legal previsto para dispensa de licitação, demonstra falta de planejamento e caracteriza fuga ao procedimento licitatório e fracionamento ilegal da despesa.
112. Com relação a essa matéria, o entendimento desta Corte de Contas é de que a realização de contratações ou aquisições de mesma natureza, em idêntico exercício, cujos valores globais excedam o limite legal previsto para dispensa de licitação, demonstra falta de planejamento e caracteriza fuga ao procedimento licitatório e fracionamento ilegal da despesa. Nesse sentido são os Acórdão 1620/2010-TCU-Plenário, de relatoria do Ministro Raimundo Carreiro; 4.279/2009-TCU-1ª Câmara, de relatoria do Ministro Walton Alencar Rodrigues; 834/2008-TCU-1ª Câmara, de relatoria do Ministro Valmir Campelo; 1.559/2008-TCU-2ª Câmara, de relatoria do Ministro Raimundo Carreiro; 1.973/2008-TCU-1ª Câmara, de relatoria do Ministro Guilherme Palmeira e 370/2007-TCU-2ª Câmara, de relatoria do Ministro Aroldo Cedraz.  
113. Nota-se também que cada uma das quatro dispensas de licitação ficou pouco abaixo de R$ 8.000,00, ou seja, trata-se de um forte indício de que esses procedimentos foram ajustados para não ultrapassarem individualmente o limite previsto no art. 24, II, da Lei 8.666/1993. 
114. De acordo com as justificativas existentes nos processos, a licitação que estava em curso foi considerada deserta (peça 44, p. 2 e 114) ou os insumos de informática não chegaram de Brasília/DF a tempo (peça 44, p. 80) . No entanto, essas explicações são insuficientes para atestar a regularidade da decisão tomada pelos gestores da SRTE/RO, pois não se sabe se foram adotados os cuidados prévios para minimizar os riscos da falta dos suprimentos de informática antes da opção pela contratação direta.
115. Dessa forma, a utilização de dispensa de licitação, com fundamento no baixo valor, para a aquisição ou contratação de serviços cujos montantes globais ultrapassam os limites previstos na Lei de Licitações, configura fracionamento de despesa, e vai de encontro à legislação vigente e à jurisprudência do TCU.  
116. Quanto à individualização de responsabilidade, o Sr. Pedro de Oliveira Sá, Superintendente-Substituto e Chefe do Serviço de Administração da SRTE/RO no exercício de 2012, autorizou as contratações diretas, conforme assinatura subscrita pelo referido responsável em cada um dos processos administrativos:
	a) dispensa de licitação 3/2012 - processo 46216.000207/2012-00 (peça 44, p. 2) ;
	b) dispensa de licitação 25/2012 - processo 46216.000410/2012-78 (peça 44, p. 48) ;
	c) dispensa de licitação 8/2012 - processo 46216.003269/2012-65 (peça 44, p. 80) ;
	d) dispensa de licitação 53/2012 - processo 46216.004904/2012-21 (peça 44, p. 114) .
117. Assim, em cumprimento ao Despacho do Ministro-Relator (peça 100) , foi encaminhado ofício para a audiência o Sr. Pedro de Oliveira Sá (peça 119) para que apresentasse razões de justificativa por autorizar as contratações diretas, por dispensa de licitação, ao invés de realizar o devido processo licitatório, considerando que se tratavam de aquisições de mesma natureza e no mesmo exercício, cujos valores globais excederam o limite legal previsto para dispensa de licitação, o que ocasionou fuga ao procedimento licitatório e fracionamento ilegal da despesa, com infração ao art. 37, XXI, da Constituição Federal e ao art. 2ª, caput, da Lei 8.666/1993, conforme autorização subscrita pelo referido responsável em cada um dos processos administrativos.
118. Conforme mencionado anteriormente, apesar de o Sr. Pedro de Oliveira Sá ter tomado ciência do expediente que lhe foi encaminhado, conforme atesta o aviso de recebimento (AR) que compõe a peça 143, o responsável não atendeu a audiência e não se manifestou quanto à irregularidade.
119. Transcorrido o prazo regimental fixado e mantendo-se inerte o aludido responsável, impõe-se que seja considerado revel, dando-se prosseguimento ao processo, de acordo com o art. 12, § 3º, da Lei 8.443/1992.
Recebimento de diárias sem o deslocamento a serviço.
120. Em decorrência das investigações da 'Operação Trama' foi descoberto um esquema de recebimento de diárias por servidores públicos da SRTE/RO sem o correspondente deslocamento a serviço. 
121. A simulação das viagens ocorria por inserção de dados no Sistema de Concessão de Diárias e Passagens (SCDP) que não correspondiam a deslocamentos reais. Os envolvidos elaboravam os documentos necessários para oficializar a viagem inexistente, tais como memorandos, relatórios de viagem e controles fictícios de veículos. 
122. As pessoas envolvidas são mencionadas a seguir, conforme o número de registro no SCDP correspondente às diárias recebidas indevidamente, bem como a indicação das evidências que comprovam que a viagem não foi realizada.
Pedro de Oliveira Sá
123. O Sr. Pedro de Oliveira Sá recebeu indevidamente R$ 5.429,73 em diárias, conforme demonstrado a seguir. 
124. A viagem referente à SCDP 005029/12 não foi realizada, pois no dia 8/3/2012 o Sr. Pedro de Oliveira Sá acessou o Siafi a partir de terminal localizado na sede da SRTE/RO em Porto Velho/RO, de acordo com levantamento efetuado pela CGU (peça 81, p. 156) . Com isso, o responsável embolsou indevidamente R$ 587,86, conforme ordem bancária 2012OB800103 (peça 88, p. 7) . Como circunstância agravante, o responsável atestou falsamente o referido deslocamento, conforme relatório de viagem (peça 88, p. 6) :
	SCDP
	Início
	Término
	Origem em Rondônia
	Destino em Rondônia
	Valor recebido em diárias 
 (R$) 
	Data do pagamento

	005029/12
	8/3/2012
	11/3/2012
	Porto Velho
	Ji-Paraná
	 587,86
	15/3/2012

Viagem não realizada 
125. A viagem referente à SCDP 009596/12 não foi realizada, pois nos dias 27 e 28/4/2012 o Sr. Pedro de Oliveira Sá acessou o Siafi a partir de terminal localizado na sede da SRTE/RO em Porto Velho/RO, de acordo com levantamento efetuado pela CGU (peça 81, p. 156) . Com isso, o responsável embolsou indevidamente R$ 587,86, conforme ordem bancária 2012OB800321 (peça 88, p. 13) . Como circunstância agravante, o responsável atestou falsamente o referido deslocamento, conforme relatório de viagem (peça 88, p. 12) :
	SCDP
	Início
	Término
	Origem em Rondônia
	Destino em Rondônia
	Valor recebido em diárias 
	Data do pagamento

	009596/12
	27/4/2012
	30/4/2012
	Porto Velho
	Ariquemes
	R$ 587,86
	2/5/2012

Viagem não realizada 
126. A viagem referente à SCDP 011023/12 não foi realizada, pois nos dias 11 e 12/5/2012 o Sr. Pedro de Oliveira Sá acessou o Siafi a partir de terminal localizado na sede da SRTE/RO em Porto Velho/RO, de acordo com levantamento efetuado pela CGU (peça 81, p. 156) . Com isso, o responsável embolsou indevidamente R$ 749,05, conforme ordem bancária 2012OB800261 (peça 88, p. 19) . Como circunstância agravante, o responsável atestou falsamente o referido deslocamento, conforme relatório de viagem (peça 88, p. 18) :
	SCDP
	Início
	Término
	Origem em Rondônia
	Destinos
em Rondônia
	Valor recebido em diárias (R$) 
	Data 
do pagamento

	011023/12
	11/5/2012
	15/5/2012
	Porto Velho
	Ariquemes, Jaru,
Ouro Preto do Oeste,
Ji-Paraná e Presidente Médici.
	749,05
	10/5/2012

Viagem não realizada 
127. A viagem referente à SCDP 012700/12 não foi realizada, pois nos dias 31/5 e 1/6/2012 o Sr. Pedro de Oliveira Sá acessou o Siafi a partir de terminal localizado na sede da SRTE/RO em Porto Velho/RO, de acordo com levantamento efetuado pela CGU (peça 81, p. 156) . Com isso, o responsável embolsou indevidamente R$ 717,41, conforme ordem bancária 2012OB800284 (peça 88, p. 25) . Como circunstância agravante, o responsável atestou falsamente o referido deslocamento, conforme relatório de viagem (peça 88, p. 24) :
	SCDP
	Início
	Término
	Origem em Rondônia
	Destinos em Rondônia
	Valor recebido em diárias (R$) 
	Data do pagamento

	012700/12
	28/5/2012
	01/6/2012
	Porto Velho
	Guajará-Mirim e Ariquemes
	717,41
	30/5/2012

Viagem não realizada 
128. A viagem referente à SCDP 014386/12 não foi realizada, pois nos dias 13, 14 e 15/6/2012 o Sr. Pedro de Oliveira Sá acessou o Siafi a partir de terminal localizado na sede da SRTE/RO em Porto Velho/RO, de acordo com levantamento efetuado pela CGU (peça 81, p. 156) . Com isso, o responsável embolsou indevidamente R$ 395,05, conforme ordens bancárias 2012OB800360 e 2012OB800410 (peça 88, p. 32-33) . Como circunstância agravante, o responsável atestou falsamente o referido deslocamento, conforme relatório de viagem (peça 88, p. 31) :
	SCDP
	Início
	Término
	Origem
em Rondônia
	Destino em Rondônia
	Valor recebido em diárias
 (R$) 
	Data do pagamento

	014386/12
	13/6/2012
	15/6/2012
	Porto Velho
	Vilhena
	233,86 + 161,19 = 395,05
	15/6/2012 e 11/7/2012

Viagem não realizada 
129. A viagem referente à SCDP 015207/12 não foi realizada, pois nos dias 21 e 24/6/2012 o Sr. Pedro de Oliveira Sá acessou o Siafi a partir de terminal localizado na sede da SRTE/RO em Porto Velho/RO, de acordo com levantamento efetuado pela CGU (peça 81, p. 156) . Com isso, o responsável embolsou indevidamente R$ 910,23, conforme ordem bancária 2012OB800493 (peça 88, p. 38) :
	SCDP
	Início
	Término
	Origem em Rondônia
	Destinos em Rondônia
	Valor recebido em diárias (R$) 
	Data do pagamento

	015207/12
	21/6/2012
	24/6/2012
	Porto Velho
	Corumbiara,
Cerejeiras e Guajará-Mirim
	910,23
	22/6/2012

Viagem não realizada 
130. A viagem referente à SCDP 021694/12 não foi realizada, pois no dia 13/8/2012 o Sr. Pedro de Oliveira Sá acessou o Siafi a partir de terminal localizado na sede da SRTE/RO em Porto Velho/RO, de acordo com levantamento efetuado pela CGU (peça 81, p. 157) . Com isso, o responsável embolsou indevidamente R$ 233,86, conforme ordem bancária 2012OB800707 (peça 88, p. 44) . Como circunstância agravante, o responsável atestou falsamente o referido deslocamento, conforme relatório de viagem (peça 88, p. 43) :
	SCDP
	Início
	Término
	Origem
	Destino em Rondônia
	Valor recebido em diárias (R$) 
	Data do pagamento

	021694/12
	13/8/2012
	14/8/2012
	Porto Velho/RO
	Nova Mamoré
	 233,86
	17/8/2012

Viagem não realizada 
131. A viagem referente à SCDP 021797/12 a viagem não foi realizada, pois nos dias 21, 22 e 24/8/2012 o Sr. Pedro de Oliveira Sá acessou o Siafi a partir de terminal localizado na sede da SRTE/RO em Porto Velho/RO, de acordo com levantamento efetuado pela CGU (peça 81, p. 156) . Com isso, o responsável embolsou indevidamente R$ 1.248,41, conforme ordem bancária 2012OB800484 (peça 88, p. 50) . Como circunstância agravante, o responsável atestou falsamente o referido deslocamento, conforme relatório de viagem (peça 88, p. 49) :
	SCDP
	Início
	Término
	Origem
	Destinos em Rondônia
	Valor recebido em diárias
 (R$) 
	Data do pagamento

	021797/12
	19/8/2012
	26/8/2012
	Porto Velho/RO
	Ji-Paraná e Ariquemes
	1.248,41
	20/8/2012

Viagem não realizada 
b) Maria Alzinete de Jesus e Silva
132. A Sra. Maria Alzinete de Jesus e Silva recebeu indevidamente R$ 4.385,60 em diárias, conforme demonstrado a seguir. 
133. A viagem referente à SCDP 008857/12 não foi realizada, pois nos dias 23 e 24/4/2012 a Sra. Maria Alzinete de Jesus e Silva utilizou o Cartão de Pagamento do Governo Federal para pagamento de despesas com suprimento de fundos em Porto Velho/RO (peça 85, p. 400) . No dia 27/4/2012 participou de reunião no Conselho Regional do Senai, em Porto Velho/RO, conforme a ata da reunião (peça 86, p. 65) . Com isso, a responsável embolsou indevidamente R$ 694,64, conforme ordem bancária 2012OB800302 (peça 89, p. 9) :
	SCDP
	Início
	Término
	Origem em Rondônia
	Destinos em Rondônia
	Valor recebido em diárias
 (R$) 
	Data do pagamento

	008857/12
	23/4/2012
	27/4/2012
	Porto Velho
	Ariquemes, Ji-Paraná e Vilhena
	694,64
	25/4/2012

Viagem não realizada 
134. A viagem referente à SCDP 012017/12 não foi realizada, pois no dia 31/5/2012 a Sra. Maria Alzinete de Jesus e Silva participou de reunião no Conselho Regional do Senai em Porto Velho/RO, conforme a ata da reunião (peça 86, p. 66) . A responsável embolsou indevidamente R$ 694,64, conforme ordens bancárias 2012OB800385 e 2012OB800484 (peça 89, p. 11-12) :
	SCDP
	Início
	Término
	Origem em Rondônia
	Destino em Rondônia
	Valor recebido em diárias 
 (R$) 
	Data do pagamento

	012017/12
	28/5/2012
	1/6/2012
	Porto Velho
	Cacoal
	 538,02 +
 156,62 =
 694,64
	28/5/2012 e 21/6/2012

Viagem não realizada 
135. A viagem referente à SCDP 015667/12 não foi realizada, pois nos dias 26 e 27/6/2012 a Sra. Maria Alzinete de Jesus e Silva utilizou o Cartão de Pagamento do Governo Federal para pagamento de despesas com suprimento de fundos em Porto Velho (peça 89, p. 17) . No dia 28/6/2012 participou de reunião no Conselho Regional do Sesc, em Porto Velho/RO, conforme a ata da reunião (peça 86, p. 69) .  No dia 29/6/2012 participou de reunião no Conselho Regional do Senai, em Porto Velho/RO, conforme a ata da reunião (peça 86, p. 67) . Com isso, a responsável embolsou indevidamente R$ 538,02, conforme ordem bancária 2012OB800553 (peça 89, p. 20) :
	SCDP
	Início
	Término
	Origem em Rondônia
	Destino em Rondônia
	Valor recebido em diárias
 (R$) 
	Data do pagamento

	015667/12
	26/6/2012
	29/6/2012
	Porto Velho
	Ariquemes
	538,02
	29/6/2012

Viagem não realizada 
136. A viagem referente à SCDP 018097/12 não foi realizada, pois nos dias 18 e 20/7/2012 a Sra. Maria Alzinete de Jesus e Silva utilizou o Cartão de Pagamento do Governo Federal para pagamento de despesas com suprimento de fundos em Porto Velho (peça 89, p. 25) . No dia 18/7/2012 participou de paralização na sede da SRTE/RO referente a negociação salarial (peça 86, p. 143-144, 152) . Com isso, a responsável embolsou indevidamente R$ 538,02, conforme ordem bancária 2012OB800636 (peça 89, p. 26) :
	SCDP
	Início
	Término
	Origem em Rondônia
	Destino em Rondônia
	Valor recebido em diárias 
 (R$) 
	Data do pagamento

	018097/12
	17/7/2012
	20/7/2012
	Porto Velho
	Ji-Paraná
	538,02
	24/7/2012

Viagem não realizada 
137. A viagem referente à SCDP 017444/12 não foi realizada, pois no dia 27/7/2012 a Sra. Maria Alzinete de Jesus e Silva participou de reunião no Conselho Regional do Senai, em Porto Velho/RO, conforme a ata da reunião (peça 86, p. 68) . Com isso, a responsável embolsou indevidamente R$ 1.048,64, conforme ordem bancária 2012OB800618 (peça 89, p. 33) . Como circunstância agravante, a responsável atestou falsamente o referido deslocamento, conforme relatório de viagem (peça 89, p. 32) :
	SCDP
	Início
	Término
	Origem em Rondônia
	Destinos em Rondônia
	Valor recebido em diárias 
 (R$) 
	Data do pagamento

	017444/12
	22/7/2012
	28/7/2012
	Porto Velho
	Vilhena, Ji-Paraná, Rolim de Moura e Ariquemes
	1.048,64
	20/7/2012

Viagem não realizada 
138. A viagem referente à SCDP 020231/12 não foi realizada, pois no dia 17/8/2012 a Sra. Maria Alzinete de Jesus e Silva sofreu um acidente automobilístico em Porto Velho/RO (peça 85, p. 388-394) . Dentre os materiais aprendidos na 'Operação Trama' havia um boletim de ocorrência registrado pela responsável nesse mesmo dia (peça 86, p. 333-334) . Com isso, a responsável embolsou indevidamente R$ 871,64, conforme ordem bancária 2012OB800698 (peça 89, p. 37) :
	SCDP
	Início
	Término
	Origem em Rondônia
	Destino em Rondônia
	Valor recebido em diárias
 (R$) 
	Data do pagamento

	020231/12
	13/8/2012
	18/8/2012
	Porto Velho
	Guajará-Mirim
	 871,64
	13/8/2012

Viagem não realizada 
c) Sebastião Waldemir Pinheiro da Silva
139. O Sr. Sebastião Waldemir Pinheiro da Silva recebeu indevidamente R$ 5.638,64 em diárias, conforme demonstrado a seguir.
140. A viagem referente à SCDP 007295/12 não foi realizada, pois no dia 17/4/2012 o Sr. Sebastião Waldemir Pinheiro da Silva acessou o Siafi a partir de terminal localizado na sede da SRTE/RO em Porto Velho/RO, de acordo com levantamento efetuado pela CGU (peça 81, p. 155) . Além disso, nos dias 18 e 19/4/2012 o responsável utilizou o Cartão de Pagamento do Governo Federal para pagamento de despesas com suprimento de fundos em Porto Velho (peça 90, p. 5) . Com isso, o responsável embolsou indevidamente R$ 871,64, conforme ordem bancária 2012OB800184 (peça 90, p. 7) . Como circunstância agravante, o responsável atestou falsamente o referido deslocamento, conforme relatório de viagem (peça 90, p. 6) :
	SCDP
	Início
	Término
	Origem em Rondônia
	Destino em Rondônia
	Valor recebido em diárias
 (R$) 
	Data do pagamento

	007295/12
	16/4/2012
	21/4/2012
	Porto Velho
	Guajará-Mirim e Ji-Paraná
	 871,64
	13/4/2012

Viagem não realizada 
141. A viagem referente à SCDP 010509/12 não foi realizada, pois nos dias 8 e 11/5/2012 o Sr. Sebastião Waldemir Pinheiro acessou o Siafi a partir de terminal localizado na sede da SRTE/RO em Porto Velho/RO, de acordo com levantamento efetuado pela CGU (peça 81, p. 155) . Com isso, o responsável embolsou indevidamente R$ 538,02, conforme ordem bancária 2012OB800235 (peça 90, p. 13) . Como circunstância agravante, o responsável atestou falsamente o referido deslocamento, conforme relatório de viagem (peça 90, p. 12) :
	SCDP
	Início
	Término
	Origem em Rondônia
	Destino em Rondônia
	Valor recebido em diárias
 (R$) 
	Data do pagamento

	010509/12
	8/5/2012
	11/5/2012
	Porto Velho
	Ariquemes
	 538,02
	7/5/2012

Viagem não realizada 
142. A viagem referente à SCDP 010289/12 não foi realizada, pois no dia 14/5/2012 o Sr. Sebastião Waldemir Pinheiro acessou o Siafi a partir de terminal localizado na sede da SRTE/RO em Porto Velho/RO, de acordo com levantamento efetuado pela CGU (peça 81, p. 155) . Com isso, o responsável embolsou indevidamente R$ 1.048,64, conforme ordem bancária 2012OB800250 (peça 90, p. 19) . Como circunstância agravante, o responsável atestou falsamente o referido deslocamento, conforme relatório de viagem (peça 90, p. 18) :
	SCDP
	Início
	Término
	Origem em Rondônia
	Destino 
em Rondônia
	Valor recebido em diárias
 (R$) 
	Data do pagamento

	010289/12
	13/5/2012
	19/5/2012
	Porto Velho
	Vilhena, Ji-Paraná e Ariquemes
	1.048,64
	10/5/2012

Viagem não realizada 
143. A viagem referente à SCDP 012696/12 não foi realizada, pois no dia 8/6/2012 o Sr. Sebastião Waldemir Pinheiro acessou o Siafi a partir de terminal localizado na sede da SRTE/RO em Porto Velho/RO, de acordo com levantamento efetuado pela CGU (peça 81, p. 155) . Com isso, o responsável embolsou indevidamente R$ 715,02, conforme ordem bancária 2012OB800301 (peça 90, p. 25) . Como circunstância agravante, o responsável atestou falsamente o referido deslocamento, conforme relatório de viagem (peça 90, p. 24) :
	SCDP
	Início
	Término
	Origem em Rondônia
	Destinos em Rondônia
	Valor recebido em diárias
 (R$) 
	Data do pagamento

	012696/12
	4/6/2012
	8/6/2012
	Porto Velho
	Guajará-Mirim e Ariquemes
	715,02
	31/5/2012

Viagem não realizada 
144. A viagem referente à SCDP 014176/12 não foi realizada, pois no dia 14/6/2012 o Sr. Sebastião Waldemir Pinheiro acessou o Siafi a partir de terminal localizado na sede da SRTE/RO em Porto Velho/RO, de acordo com levantamento efetuado pela CGU (peça 81, p. 155) . O responsável embolsou indevidamente R$ 538,02, conforme ordem bancária 2012OB800449 (peça 90, p. 31) :
	SCDP
	Início
	Término
	Origem
em Rondônia
	Destino em Rondônia
	Valor recebido em diárias
 (R$) 
	Data do pagamento

	014176/12
	12/6/2012
	15/6/2012
	Porto Velho
	Guajará-Mirim 
	 538,02
	11/6/2012

Viagem não realizada 
145. A viagem referente à SCDP 015491/12 não foi realizada, pois no dia 6/7/2012 o Sr. Sebastião Waldemir Pinheiro acessou o Siafi a partir de terminal localizado na sede da SRTE/RO em Porto Velho/RO, de acordo com levantamento efetuado pela CGU (peça 81, p. 155) . Com isso, o responsável embolsou indevidamente R$ 694,64, conforme ordem bancária 2012OB800376 (peça 90, p. 37) . Como circunstância agravante, o responsável atestou falsamente o referido deslocamento, conforme relatório de viagem (peça 90, p. 36) :
	SCDP
	Início
	Término
	Origem em Rondônia
	Destinos em Rondônia
	Valor recebido em diárias
 (R$) 
	Data do pagamento

	015491/12
	2/7/2012
	6/7/2012
	Porto Velho
	Jaru e Ouro Preto do Oeste
	694,64
	27/6/2012

Viagem não realizada 
146. A viagem referente à SCDP 017102/12 não foi realizada, pois nos dias 16 e 19/7/2012 o Sr. Sebastião Waldemir Pinheiro acessou o Siafi a partir de terminal localizado na sede da SRTE/RO em Porto Velho/RO, de acordo com levantamento efetuado pela CGU (peça 58, p. 155) . Com isso, o responsável embolsou indevidamente R$ 694,64, conforme ordem bancária 2012OB800412 (peça 90, p. 43) . Como circunstância agravante, o responsável atestou falsamente o referido deslocamento, conforme relatório de viagem (peça 90, p. 42) :
	SCDP
	Início
	Término
	Origem em Rondônia
	Destinos em Rondônia
	Valor recebido em diárias
 (R$) 
	Data do pagamento

	017102/12
	16/7/2012
	20/7/2012
	Porto Velho
	Presidente Médici e Rolim de Moura
	694,64
	12/7/2012

Viagem não realizada 
147. A viagem referente à SCDP 023192/12 não foi realizada, pois no dia 4/9/2012 o Sr. Sebastião Waldemir Pinheiro acessou o Siafi a partir de terminal localizado na sede da SRTE/RO em Porto Velho/RO, de acordo com levantamento efetuado pela CGU (peça 58, p. 156) . Com isso, o responsável embolsou indevidamente R$ 538,02, conforme ordem bancária 2012OB800521 (peça 90, p. 49) . Como circunstância agravante, o responsável atestou falsamente o referido deslocamento, conforme relatório de viagem (peça 90, p. 48) :
	SCDP
	Início
	Término
	Origem em Rondônia
	Destino em Rondônia
	Valor recebido em diárias
 (R$) 
	Data do pagamento

	023192/12
	3/9/2012
	6/9/2012
	Porto Velho
	Guajará-Mirim
	538,02
	3/9/2012

Viagem não realizada 
d) Ana Lúcia Guimarães Marcelino
148. A Sra. Ana Lúcia Guimarães Marcelino recebeu indevidamente R$ 1.634,43 em diárias, conforme demonstrado a seguir.
149. A viagem referente à SCDP 012157/12 não foi realizada, pois no dia 31/5/2012 a Sra. Ana Lúcia Guimarães Marcelino participou de reunião no Conselho Regional do Sesi em Porto Velho/RO, conforme a ata da reunião (peça 86, p. 63) . Com isso, a responsável embolsou indevidamente R$ 538,02, conforme ordem bancária 2012OB800384 (peça 91, p. 8) . Como circunstância agravante, a responsável atestou falsamente o referido deslocamento, conforme relatório de viagem (peça 91, p. 7) :
	SCDP
	Início
	Término
	Origem em Rondônia
	Destino em Rondônia
	Valor recebido em diárias (R$) 
	Data do pagamento

	012157/12
	28/5/2012
	1/6/2012
	Porto Velho
	Cacoal
	538,02
	24/5/2012

Viagem não realizada 
150. A viagem referente à SCDP 018100/12 não foi realizada, pois no dia 27/7/2012 a Sra. Ana Lúcia Guimarães Marcelino participou de reunião no Conselho Regional do Sesi em Porto Velho/RO, conforme a ata da reunião (peça 86, p. 64) . Com isso, a responsável embolsou indevidamente R$ 558,39, conforme ordem bancária 2012OB800633 (peça 91, p. 15) . A responsável atestou falsamente o referido deslocamento, conforme relatório de viagem (peça 91, p. 14) :
	SCDP
	Início
	Término
	Origem em Rondônia
	Destino em Rondônia
	Valor recebido em diárias (R$) 
	Data do pagamento

	018100/12
	25/7/2012
	28/7/2012
	Porto Velho
	Rolim de Moura
	558,39
	23/7/2012

Viagem não realizada 
151. A viagem referente à SCDP 010484/12 não foi realizada, pois nos dias 9 e 10/5/2012 a Sra. Ana Lúcia Guimarães Marcelino utilizou seu o Cartão de Pagamento do Governo Federal para pagamento de despesas com suprimento de fundos em Porto Velho (peça 91, p. 20) . Com isso, a responsável embolsou indevidamente R$ 538,02, conforme ordem bancária 2012OB800233 (peça 91, p. 22) . Como circunstância agravante, a responsável atestou falsamente o referido deslocamento, conforme relatório de viagem (peça 91, p. 21) :
	SCDP
	Início
	Término
	Origem em Rondônia
	Destino em Rondônia
	Valor recebido em diárias (R$) 
	Data do pagamento

	010484/12
	8/5/2012
	11/5/2012
	Porto Velho
	Ariquemes
	 538,02
	7/5/2012

Viagem não realizada 
152. Portanto, a soma das diárias recebidas indevidamente pelos Srs. Pedro de Oliveira Sá e Sebastião Waldemir Pinheiro da Silva e pelas Sras. Maria Alzinete de Jesus e Silva e Ana Lúcia Guimarães Marcelino totalizou R$ 17.088,40.
153. Nos termos do art. 58 da Lei 8.112/1990, com redação da Lei 9.527/1997, as diárias são devidas ao 'servidor que, a serviço, afastar-se da sede em caráter eventual ou transitório para outro ponto do território nacional ou para o exterior'. Por sua vez, segundo o art. 59 da mesma Lei, o servidor que receber diárias e não se afastar da sede, por qualquer motivo, fica obrigado a restituí-las integralmente, no prazo de cinco dias.
154. Assim, em cumprimento ao Despacho do Ministro-Relator (peça 100) , os Srs. Pedro de Oliveira Sá e Sebastião Waldemir Pinheiro da Silva e as Sras. Maria Alzinete de Jesus e Silva e Ana Lúcia Guimarães Marcelino foram citados para que apresentassem alegações de defesa e/ou recolhessem as quantias indicadas, atualizadas a partir das respectivas datas de pagamento, por terem recebido diárias sem o correspondente deslocamento a serviço, beneficiando-se indevidamente com o recebimento de recursos públicos, uma vez que restou demonstrado que esses responsáveis não realizaram as viagens programadas, com o agravante de que confeccionavam documentos fraudulentos com o intuito de oficializar as viagens inexistentes, com infração ao disposto nos arts. 58 e 59 da Lei 8.112/1990. 
155. Ressaltasse-se que o Sr. Pedro de Oliveira Sá, na condição de ordenador de despesas e responsável pelo pagamento indevido das diárias, foi citado, solidariamente, com cada um dos demais beneficiários das diárias recebidas indevidamente, em cumprimento ao Despacho do Ministro-Relator (peça 100) . 
156. Conforme visto anteriormente, apesar de os Srs. Sebastião Waldemir Pinheiro da Silva e Pedro de Oliveira Sá terem tomado ciência dos expedientes que lhes foram encaminhados, conforme atestam os avisos de recebimento (AR) que compõem as peças 120 e 143, respectivamente, os responsáveis não atenderam a citação e não se manifestaram quanto às irregularidades verificadas.
157. Transcorrido o prazo regimental fixado e mantendo-se inertes os aludidos responsáveis, impõe-se que sejam considerados revéis, dando-se prosseguimento ao processo, de acordo com o art. 12, § 3º, da Lei 8.443/1992.
Alegações de defesa - Maria Alzinete de Jesus e Silva (ex-Superintendente Substituta da SRTE/RO) 
158. A Sra. Maria Alzinete de Jesus e Silva apresentou provas do recolhimento das diárias recebidas indevidamente. Os recolhimentos foram efetuados no ano de 2014 (peça 132) .
159. Em acréscimo, argumenta que as viagens foram realizadas, no entanto, em algumas ocasiões o retorno era antecipado. Mesmo assim, optou por recolher o valor integral correspondente a todo período inicialmente programado (peça 132, p. 21) .
160. Apenas os valores correspondentes à atualização monetária do débito foram recolhidos após a responsável ter recebido o ofício de citação deste Tribunal, conforme comprovantes apresentados em suas alegações de defesa.
Análise
161. Os valores restituídos pela Sra. Maria Alzinete de Jesus e Silva foram comprovados, conforme consulta efetuada ao Sistema de Gestão do Recolhimento da União (peça 144) .
162. No entanto, as quantias, que foram recolhidas em 2014, correspondem apenas ao valor original das diárias, ou seja, não houve o recolhimento do valor referente à atualização monetária, que deve ser contada a partir das datas de ocorrência, ou seja, desde as datas em que as diárias foram pagas à responsável no ano de 2012, até a data do efetivo recolhimento. 
163. Após o recebimento do ofício de citação, a Sra. Maria Alzinete de Jesus e Silva restituiu em 3/12/2018 os valores correspondentes à atualização monetária do valor principal das diárias, fato comprovado em consulta ao Sistema de Gestão do Recolhimento da União (peça 145) . 
164. Contudo, ao invés contabilizar a atualização monetária desde as datas de ocorrência, a responsável, por iniciativa própria, escolheu como termo inicial de contagem as datas dos recolhimentos efetuados em 2014. Em consequência, ainda ficou remanescente um débito correspondente à quantia de R$ 165,09, conforme relatório de cálculo de débito (peça 146) .
165. O valor ínfimo da quantia remanescente não deve ser óbice para que seja reconhecida a liquidação do débito atualizado monetariamente por parte da Sra. Maria Alzinete de Jesus e Silva.
166. Segundo o art. 12, § 2º, da Lei 8.443/1992, reconhecida pelo Tribunal a boa-fé, a liquidação tempestiva do débito atualizado monetariamente sanará o processo, se não houver sido observada outra irregularidade nas contas.
167. No presente caso, deve ser reconhecida a boa-fé da Sra. Maria Alzinete de Jesus e Silva, pois ficou demonstrado nos documentos apresentados em suas alegações de defesa, em parte, que algumas viagens foram realizadas, embora com retorno antecipado. Logo, seria desarrazoado propor a irregularidade de suas contas, considerando ainda não ter sido imputada nenhuma outra ocorrência grave à Sra. Maria Alzinete de Jesus e Silva.
168. Portanto, propõe-se que as contas da Sra. Maria Alzinete de Jesus e Silva sejam julgadas regulares com ressalva, com fundamento no art. 202, § 4º, do Regimento Interno deste Tribunal.
169. Por fim, os valores recolhidos devem ser abatidos do débito imputado ao Sr. Pedro de Oliveira Sá, citado em solidariedade com a Sra. Maria Alzinete de Jesus e Silva.
Alegações de defesa - Ana Lúcia Guimarães Marcelino
170. Em suas alegações de defesa, a Sra. Ana Lúcia Guimarães Marcelino apenas declarou a intenção de devolver a quantia citada (peças 127 e 141) .
Análise
171. A Sra. Ana Lúcia Guimarães Marcelino não apresentou qualquer argumento em sua defesa, assumindo, de certa forma, as irregularidades que lhe foram imputadas. Também não fez o recolhimento tempestivo do débito.
172. Segundo o art. 202, II, do Regimento Interno deste Tribunal, verificada irregularidade nas contas, se houver débito, o responsável será citado para que, no prazo de quinze dias, apresente alegações de defesa ou recolha a quantia devida, ou ainda, a seu critério, adote ambas as providências. Na oportunidade da resposta à citação, será examinada a ocorrência de boa-fé na conduta do responsável e a inexistência de outra irregularidade nas contas, conforme art. 202, § 2º, do RI/TCU. 
173. Embora haja a intenção de recolher o débito, não há como examinar a ocorrência de boa-fé em sua conduta, pois a responsável nada disse a respeito do recebimento indevido de diárias. Assim, também fica impossibilitada a chance de ser conferido novo e improrrogável prazo para que a Sra. Ana Lúcia Guimarães Marcelino recolha a importância devida e, consequentemente, que suas contas sejam julgadas regulares com ressalva, conforme art. 202, §§ 2º, 3º e 4º, do Regimento Interno/TCU.
174. Não reconhecida a boa-fé do responsável, o Tribunal proferirá, desde logo, o julgamento definitivo de mérito pela irregularidade das contas, segundo o art. 202, § 6º, do Regimento Interno/TCU.
175. Portanto, propõe-se que as contas da Sra. Ana Lúcia Guimarães Marcelino sejam julgadas irregulares e que seja condenada o pagamento das quantias indicadas, em solidariedade com o Sr. Pedro de Oliveira Sá, Superintendente-Substituto da SRTE/RO.
CONCLUSÃO
176. Diante da revelia dos Srs. Sebastião Waldemir Pinheiro da Silva e Pedro de Oliveira Sá e inexistindo nos autos elementos que permitam sanear as irregularidades que lhes foram atribuídas ou afastar sua responsabilidade pelas ditas irregularidades, bem como concluir pela ocorrência de boa-fé ou de outros excludentes de culpabilidade em suas condutas, propõe-se que suas contas sejam julgadas irregulares, que os responsáveis sejam condenados em débito e que lhes seja aplicada a multa prevista no art. 57 da Lei 8.443/1992. A dosimetria da multa a ser aplicada ao Sr. Pedro de Oliveira Sá deve levar em consideração as outras irregularidades que lhe foram imputadas, objeto de audiência, conforme itens 44-57 e 108-119.
177. Em face da análise promovida nos itens 170-175, a Sra. Ana Lúcia Guimarães Marcelino não apresentou argumentos em suas alegações de defesa e inexistem nos autos elementos que demonstrem a sua boa-fé ou a ocorrência de outros excludentes de culpabilidade. Portanto, propõe-se que suas contas sejam julgadas irregulares, com condenação em débito e que lhe seja aplicada a multa prevista no art. 57 da Lei 8.443/1992.
178. Em face da análise promovida nos itens 34-43, propõe-se acolher as alegações de defesa apresentadas pela Sra. Ludma de Oliveira Correa Lima, Superintendente da SRTE/RO no período de 15/8/2012 a 31/12/2012, uma vez que foram suficientes para elidir as irregularidades a ela atribuídas. Desse modo, suas contas devem ser julgadas regulares, dando-se quitação plena à responsável. 
179. Considerando que não foram imputadas irregularidades, falhas e impropriedades na gestão do Sr. Rodrigo Melo Nogueira, Superintendente da SRTE/RO no período de 1/1/2012 a 19/6/2012, suas contas devem ser julgadas regulares, dando-se quitação plena ao responsável.
180. A Sra. Maria Alzinete de Jesus e Silva liquidou tempestivamente o débito atualizado monetariamente. No tocante à aferição da ocorrência de boa-fé em sua conduta, conforme determina o mandamento contido no § 2º do art. 202 do RI/TCU, entende-se que constam dos autos elementos que permitem reconhecê-la, conforme itens 158-169. Assim, não havendo outra irregularidade nas presentes contas, propõe-se que suas contas sejam julgadas regulares com ressalva, com respaldo no art. 202, § 4º, do Regimento Interno deste Tribunal, dando-se quitação à responsável. A Sra. Maria Alzinete de Jesus e Silva era Chefe da Seção de Relações do Trabalho da SRTE/RO, nível hierárquico imediatamente inferior ao do dirigente máximo da unidade.
181. Em face da análise promovida nos itens 69-79 e 80-88, propõe-se rejeitar as razões de justificativa apresentadas pelo Sr. Ernesto Oliveira Bento de Melo e a manifestação apresentada pelo fornecedor J Carlos de Morais (CNPJ 63.616.890/0001-80) , uma vez que não foram suficientes para sanear as irregularidades a eles atribuídas. Propõe-se, ainda, a aplicação da multa prevista no art. 58, inciso II, da Lei 8.443/1992, ao Sr. Ernesto Oliveira Bento de Melo, e a declaração de inidoneidade para participar de licitações que envolvam a aplicação de recursos públicos federais ao fornecedor J Carlos de Morais. Ressalve-se que o Sr. Ernesto Oliveira Bento de Melo não deve ter contas julgadas, pois não ocupou nenhuma das naturezas de responsabilidade definidas no art. 10 da IN-TCU 63/2013, não se enquadrando também na situação prevista no art. 11, § 4º, do mesmo ato normativo.
182. Em face da análise promovida nos itens 89-101 e 102-107, propõe-se acolher integralmente as manifestações apresentadas pelas empresas Porto Laser Comercio e Serviços Ltda. e Gomes & Costa Ltda. - atual Life Tech Informática - Eireli, uma vez que foram suficientes para elidir as irregularidades a elas atribuídas. 
INFORMAÇÕES ADICIONAIS
183. Quanto às propostas de mérito formuladas em instruções anteriores, remanescem aquelas relacionadas às duas constatações a seguir do relatório de auditoria da CGU. 
184. Constatação 4.1.1.2: Servidores que recebem devolução de PSS em duplicidade com abono de permanência (peça 4, p. 81-85) .
185. Em cruzamento realizado na base de dados do Siape, a CGU obteve uma relação de servidores que estariam recebendo 'devolução do plano de previdência social em duplicidade com abono de permanência, em rubricas administrativas e/ou judiciais' (peça 4, p. 81-85) :
'Através de consulta à folha de pagamento dos servidores no Siape, foi verificada a existência das rubricas 82273 (abono de permanência) e 82447 (abono de permanência - férias) , restituições aos descontos de PSS, de forma simultânea à rubrica 011113, também de desconto de PSS e da rubrica 10288, referente à decisão judicial, que sempre apresenta valor idêntico ao da primeira. O registro foi encontrado para os servidores seguintes:
[tabela suprimida] 
Em todas as fichas financeiras foi verificada a existência de pagamento de abono (rubricas 82273 e 82447) com o equivalente desconto de contribuição da   previdência (rubricas 98002 e 98027) , respectivamente. Contudo, para os valores da tabela acima, não foi confirmada a existência de um desconto correspondente.
Não fica consubstanciado no SIAPE a origem e nem o fundamento de tais rubricas, o que configura duplicidade de pagamentos (repetição de parcela em rubricas distintas) em razão do mesmo objeto (devolução de PSS) .
Por meio da Solicitação de Auditoria n° XXX.306178-XX, de 09/05/2013, foram solicitados esclarecimentos da Unidade, as quais não foram disponibilizadas pela Unidade até 06/06/2013. 
O quadro seguinte consolida os valores, por servidor, pagos nas rubricas acima no exercício de 2012:
[tabela suprimida] 
Resulta, portanto, o pagamento em duplicidade de rubricas vinculadas ao abono de PSS sem o desconto correspondente, com prejuízo ao erário no valor de R$ 19.230,78.
Recomendações:
Recomendação 1: Efetuar o levantamento das decisões judiciais em que são fundamentados os pagamentos das rubricas nº . 01113 e 10288, avaliando se há efetiva adequação destes pagamentos à inexistência de desconto de Plano de Previdência Social equivalente. 
Recomendação 2: Realizar levantamento dos valores pagos e, no caso de inadequação destes valores, informar aos servidores quanto às alterações realizadas, retirar as rubricas da folha de pagamento e adotar providências para o ressarcimento ao erário.
Recomendação 3: Realizar ações de melhoria nos controles internos da folha de pagamento da Unidade de forma a evitar erros, como por exemplo, a manutenção no sistema SIAPE, de pagamentos em duplicidade na forma de devoluções de plano de previdência social sem o desconto de contribuição de previdência correspondente.'
186. Foram solicitadas informações à SRTE/RO sobre o cumprimento das duas primeiras recomendações acima expedidas pela CGU (peça 49) . Em resposta, o órgão informou que os servidores não autorizaram os descontos, pois os valores foram recebidos de boa-fé. Em decorrência disso, a SRTE/RO encaminhou o caso para a análise da Advocacia-Geral da União (peça 57) . 
187. Constatação 4.1.1.3: Aposentados com fundamento sem paridade, recebendo rubricas incompatíveis (peça 4, p. 85-87) .
188. Para o melhor entendimento do caso, convém reproduzir trecho do relatório de auditoria da CGU (peça 4, p. 85-86) :
'Consta no SIAPE (transação CDCOINDFUN) que o servidor de matrícula nº . 26000-0455560 aposentou-se em 03/08/2011, com fundamento no art. 40, inciso m, alínea a - com redação da Emenda Constitucional nº . 41/2003. Observa-se que, por meio desse fundamento de aposentadoria, o cálculo dos proventos é realizado pela média das contribuições, em atendimento à Lei nº . 10.887/2004, e sem paridade. Os dados da folha de pagamento (transação FPCOFICHAF) e do benefício instituído (transação CACOAPOSSE) corroboram o fato de que a Unidade efetua o pagamento dos proventos do servidor com base na média das contribuições.
Contudo, em consulta a folha de pagamento do servidor, verifica-se que o pagamento da Gratificação de Desempenho da Carreira da Previdência, da Saúde e do Trabalho, sob a rubrica 82597 (GDPST - LEI 11.784/2008 AP) , tem sido realizado na forma de 50% do valor pago ao servidor quando ativo. Isso corresponde ao pagamento mensal de R$ 393,20, realizado sem interrupção ou mudanças na base de cálculo desde setembro de 2011.
Dessa forma, constata-se que o pagamento da vantagem encontra-se em desconformidade com o cálculo da aposentadoria (por média) , representando pagamento além do que faz jus o beneficiário. Ademais, a Lei nº . 11.355/2006 trata da incorporação da vantagem aos proventos da seguinte forma:
 (...) 
Resulta, portanto, consubstanciada a falha nos pagamentos da vantagem em conjunto aos proventos do servidor aposentado. Informa-se que, se considerado o período de setembro de 2011 a março de 2013, houve pagamento da rubrica 82597 por 19 meses, totalizando R$ 7.470,80 (sete mil quatrocentos e setenta reais e oitenta centavos) , recebidos pelo servidor de forma indevida. 
Informa-se, ainda, que em verificação dos 'servidores aposentados pela EC 41 ou posterior com valor dos proventos informados manualmente no SIAPE' observou-se a aposentadoria do servidor de matrícula SIAPE nº .  0259733, aposentado por invalidez em 14/08/2007 com proventos cálculos pelas médias conforme a Lei nº . 10.887/2004.
Este, contudo, também apresenta recebimento da rubrica 82597 (ODPST - LEI 11.784/2008 AP) no valor mensal de R$ 499,00 (período de abril de 2010 a maio de 2013) , totalizando R$ 18.962,00 recebidos de forma indevida.'
189. Foram solicitadas informações à SRTE/RO sobre as providências visando o ressarcimento ao erário pelos servidores de matrícula 0455560 e 0259733, que receberam a referida rubrica indevidamente em folha de pagamento, quanto ao levantamento de casos semelhantes e providências adotadas para a restituição (peça 49) . Em resposta, o órgão informou que os servidores não autorizaram os descontos, pois os valores foram recebidos de boa-fé. Em decorrência disso, a SRTE/RO encaminhou o caso para a análise da Advocacia-Geral da União (peça 57) . 
190. Portanto, em relação às duas constatações mencionadas anteriormente, cabe determinar à Superintendência Regional do Trabalho e Emprego em Rondônia, com fundamento no art. 18 da Lei 8.443/1992 e no art. 208, § 2º do Regimento Interno do TCU, que adote, no prazo de 180 dias, providências com vistas a: 
a) restituição ao erário dos valores recebidos em duplicidade pelos servidores identificados no relatório de auditoria da Controladoria-Geral da União, bem como por outros servidores que a unidade venha a identificar, referente ao pagamento de abono de permanência em conjunto com a devolução da verba correspondente à contribuição previdenciária, por estar em desacordo com o art. 40, § 19º, da Constituição Federal;
b) restituição ao erário dos valores recebidos indevidamente pelos servidores de matrícula 0455560 e 0259733, bem como por outros servidores que a unidade venha a identificar, referente ao pagamento da Gratificação de Desempenho da Carreira da Previdência, da Saúde e do Trabalho, sob a rubrica 82597 (GDPST - Lei 11.784/2008 AP) , realizada na forma de 50% do valor pago ao servidor quando ativo, ao invés ser pela média das contribuições, por estar em desacordo com o art. 5º-B, § 6º, II, b, da Lei 11.355/2006.
PROPOSTA DE ENCAMINHAMENTO
191. Diante do exposto, submetem-se os autos à consideração superior, propondo:
		a) considerar revéis os Srs. Sebastião Waldemir Pinheiro da Silva e Pedro de Oliveira Sá, dando-se prosseguimento ao processo, de acordo com o art. 12, § 3º, da Lei 8.443/1992;
		b) com fundamento nos arts. 1º, inciso I, 16, inciso III, alíneas b e c, da Lei 8.443/1992 c/c os arts. 19 e 23, inciso III, da mesma Lei, e com arts. 1º, inciso I, 209, incisos II e III, 210 e 214, inciso III, do Regimento Interno, que sejam julgadas irregulares as contas dos Srs. Pedro de Oliveira Sá (CPF XXX.713.401-XX) , Superintendente-Substituto da SRTE/RO, Sebastião Waldemir Pinheiro da Silva (CPF XXX.410.922-XX) e da Sra. Ana Lúcia Guimarães Marcelino (CPF XXX.141.542-XX) , e condená-los ao pagamento das quantias a seguir especificadas, com a fixação do prazo de quinze dias, a contar das notificações, para comprovarem, perante o Tribunal (art. 214, inciso III, alínea a, do Regimento Interno) , o recolhimento das dívidas aos cofres do Tesouro Nacional, atualizadas monetariamente e acrescidas dos juros de mora, calculados a partir das datas discriminadas, até a data dos recolhimentos, na forma prevista na legislação em vigor:
		b.1) Sr. Pedro de Oliveira Sá, referente ao dano ao erário em despesas com locação de imóvel:
	VALOR ORIGINAL (R$) 
	DATA DA OCORRÊNCIA

	4.400,00
	20/3/2012

	14.850,00
	9/11/2012

                                           Valor atualizado até 19/3/2019: R$ 31.486,93
b.2) Sr. Pedro de Oliveira Sá, referente ao recebimento de diárias sem o deslocamento a serviço:
	VALOR ORIGINAL (R$) 
	DATA DA OCORRÊNCIA

	587,86
	15/3/2012

	587,86
	2/5/2012

	749,05
	10/5/2012

	717,41
	30/5/2012

	233,86
	15/6/2012

	161,19
	11/7/2012

	910,23
	22/6/2012

	233,86
	17/8/2012

	1.248,41
	20/8/2012

                                           Valor atualizado até 19/3/2019: R$ 8.988,00
b.3) Sr. Sebastião Waldemir Pinheiro da Silva (CPF: XXX.410.922-XX) , em solidariedade com o Sr. Pedro de Oliveira Sá (CPF XXX.713.401-XX) , referente ao recebimento de diárias sem o deslocamento a serviço:
	VALOR ORIGINAL (R$) 
	DATA DA OCORRÊNCIA

	   871,64
	13/4/2012

	   538,02
	7/5/2012

	   1.048,64
	10/5/2012

	   715,02
	31/5/2012

	   538,02
	11/6/2012

	   694,64
	27/6/2012

	   694,64
	12/7/2012

	   538,02
	3/9/2012

                                        Valor atualizado até 19/3/2019: R$ 9.341,42
b.4) Sra. Ana Lúcia Guimarães Marcelino (CPF XXX.141.542-XX) , em solidariedade com o Sr. Pedro de Oliveira Sá (CPF XXX.713.401-XX) , referente ao recebimento de diárias sem o deslocamento a serviço:
	VALOR ORIGINAL (R$) 
	DATA DA OCORRÊNCIA

	   538,02
	24/5/2012

	   558,39
	23/7/2012

	   538,02
	7/5/2012

                                           Valor atualizado até 19/3/2019: R$ 2.707,40
c) aplicar aos Srs. Pedro de Oliveira Sá (CPF XXX.713.401-XX) e Sebastião Waldemir Pinheiro da Silva (CPF XXX.410.922-XX) e à Sra. Ana Lúcia Guimarães Marcelino (CPF XXX.141.542-XX) , individualmente, a multa prevista no art. 57 da Lei 8.443/1992 c/c o art. 267 do Regimento Interno, com a fixação do prazo de quinze dias, a contar das notificações, para comprovarem, perante o Tribunal (art. 214, inciso III, alínea a, do Regimento Interno) , o recolhimento das dívidas aos cofres do Tesouro Nacional, atualizadas monetariamente desde a data do acórdão que vier a ser proferido até a dos efetivos recolhimentos, se forem pagas após o vencimento, na forma da legislação em vigor;
d) autorizar o desconto das dívidas na remuneração dos servidores, observado o disposto no art. 46 da Lei 8.112, de 11/12/1990; 
e) caso a medida consignada no subitem anterior não venha surtir o efeito desejado, autorizar, desde logo, nos termos do art. 28, inciso II, da Lei 8.443/1992, a cobrança judicial das dívidas;
f) rejeitar as razões de justificativas apresentadas pelo Sr. Ernesto Oliveira Bento de Melo (CPF XXX.501.992-XX) e as manifestações apresentadas pela empresa empresas J Carlos de Morais (CNPJ 63.616.890/0001-80) ;
g) aplicar ao Sr. Ernesto Oliveira Bento de Melo (CPF XXX.501.992-XX) a multa prevista no art. 58, inciso II, da Lei 8.443/1992 c/c o art. 268, inciso II, do Regimento Interno, fixando-lhe o prazo de 15 (quinze) dias, a contar da notificação, para comprovar, perante o Tribunal (art. 214, inciso III, alínea a, do Regimento Interno) , o recolhimento da dívida aos cofres do Tesouro Nacional, atualizada monetariamente desde a data do presente acórdão até a do efetivo recolhimento, se for paga após o vencimento, na forma da legislação em vigor; 
h) declarar a inidoneidade da empresa J Carlos de Morais (CNPJ 63.616.890/0001-80) para participar de licitação na Administração Pública Federal;
i) acolher as manifestações apresentadas pelas empresas Porto Laser Comercio e Serviços Ltda. (CNPJ 06.061.119/0001-50) e Gomes & Costa Ltda. (CNPJ 84.738.632/0001-47) - atual Life Tech Informática - Eireli;
j) acolher parcialmente as alegações de defesa apresentadas pela Sra. Maria Alzinete de Jesus e Silva;
l) com fundamento nos arts. 1º, inciso I, 16, inciso II, 18 e 23, inciso II, da Lei 8.443/1992, c/c os arts. 1º, inciso I, 208 e 214, inciso II, do Regimento Interno, que sejam julgadas regulares com ressalva as contas da Sra. Maria Alzinete de Jesus e Silva (CPF XXX.270.162-XX) , Chefe da Seção de Relações do Trabalho da SRTE/RO, dando-lhe quitação;
m) acolher as alegações de defesa apresentadas pela Sra. Ludma de Oliveira Correa Lima (CPF XXX.699.591-XX) ;
n) com fundamento nos arts. 1º, inciso I, 16, inciso I, 17 e 23, inciso I, da Lei 8.443/1992 c/c os arts. 1º, inciso I, 207 e 214, inciso I, do Regimento Interno, que sejam julgadas regulares as contas do Sr. Rodrigo Melo Nogueira (CPF XXX.352.393-XX) , Superintendente da SRTE/RO no período de 1/1/2012 a 19/6/2012, e da Sra. Ludma de Oliveira Correa Lima (CPF XXX.699.591-XX) , Superintendente da SRTE/RO no período de 15/8/2012 a 31/12/2012, dando-lhes quitação plena;
o) determinar à Superintendência Regional do Trabalho e Emprego em Rondônia, com fundamento no art. 18 da Lei 8.443/1992 e no art. 208, § 2º do Regimento Interno do TCU, que adote, no prazo de 180 dias, providências com vistas a: 
o.1) restituição ao erário dos valores recebidos em duplicidade pelos servidores identificados no relatório de auditoria da Controladoria-Geral da União, bem como por outros servidores que a unidade venha a identificar, referente ao pagamento de abono de permanência em conjunto com a devolução da verba correspondente à contribuição previdenciária, por estar em desacordo com o art. 40, § 19º, da Constituição Federal;
o.2) restituição ao erário dos valores recebidos indevidamente pelos servidores de matrícula 0455560 e 0259733, bem como por outros servidores que a unidade venha a identificar, referente ao pagamento da Gratificação de Desempenho da Carreira da Previdência, da Saúde e do Trabalho, sob a rubrica 82597 (GDPST - Lei 11.784/2008 AP) , realizada na forma de 50% do valor pago ao servidor quando ativo, ao invés ser pela média das contribuições, por estar em desacordo com o art. 5º-B, § 6º, II, b, da Lei 11.355/2006;
p) encaminhar cópia da deliberação que vier a ser proferida, bem como do relatório e do voto que a fundamentarem, ao Procurador-Chefe da Procuradoria da República em Rondônia, nos termos do § 3º do art. 16 da Lei 8.443/1992 c/c o § 7º do art. 209 do Regimento Interno, para adoção das medidas que entender cabíveis."
16.	O Ministério Público junto ao TCU, representado pelo Procurador Rodrigo Medeiros de Lima, acolhe o encaminhamento da Unidade Técnica (peça 153) , fazendo, contudo, as ponderações a seguir transcritas:
"3. Quanto às alegações de defesa apresentadas por Ana Lúcia Guimarães Marcelino, a unidade técnica se manifestou no sentido de que a responsável, embora tenha assumido, de certa forma, as irregularidades que lhe foram imputadas, não efetuou o recolhimento tempestivo dos débitos, conforme análise constante do item 171 da instrução à peça 151.
4.	No entanto, é muito provável que a responsável não tenha feito o recolhimento tempestivo dos débitos, pois, nas alegações de defesa apresentadas ao relator (peça 141) , além de afirmar que concorda com a devolução ao erário dos débitos mencionados no ofício citatório, requer o parcelamento da dívida na forma prevista no artigo 217 do Regimento Interno do TCU.
5.	Diante, portanto, da intenção de Ana Lúcia Guimarães Marcelino de recolher os débitos de forma parcelada, o que demonstra, de certa forma, a ocorrência de boa-fé em sua conduta, e diante, ainda, da inexistência de outras irregularidades nas contas dessa gestora, o Ministério Público manifesta-se no sentido de que o Tribunal de Contas profira deliberação de rejeição de suas alegações de defesa, conferindo-lhe novo e improrrogável prazo, de forma parcelada, para a responsável recolher as importâncias devidas, nos termos do disposto nos artigos 202, §§ 2º e 3º, e 217 do Regimento Interno do TCU.
6.	Considerando que o responsável Pedro de Oliveira Sá é responsável solidário pelos débitos em comento, entende-se que deve ficar suspensa a imputação dessas dívidas ao referido responsável até o prazo final de pagamento concedido à Ana Lúcia Guimarães Marcelino. Na hipótese de a responsável quitar as dívidas, Pedro de Oliveira Sá não deverá ser condenado ao pagamento desses débitos.
7.	No que diz respeito à defesa apresentada por Maria Alzinete de Jesus e Silva, de início, vale esclarecer que o Ministério Público aquiesce à proposta da unidade técnica no sentido de julgar regulares com ressalva as contas da responsável supramencionada, tendo em vista a liquidação tempestiva dos débitos atualizados monetariamente e o reconhecimento da boa-fé em sua conduta, conforme análise empreendida nos itens 161 a 169 da instrução à peça 151.
8.	Cumpre destacar que a então Secretaria de Controle Externo no Estado de Rondônia (Secex/RO) [footnoteRef:2], inclusive, mencionou no item 167 da instrução à peça 151 que ' (...) ficou demonstrado nos documentos apresentados em suas alegações de defesa, em parte, que algumas viagens foram realizadas, embora com retorno antecipado'. No entanto, a unidade instrutiva deixou de identificar quais seriam essas viagens. [2:  Atual Secretaria do TCU no Estado de Rondônia (Sec-RO) .] 
9.	O Ministério Público reputa necessário identificá-las, pois, se demonstrado que as viagens foram, de fato, realizadas, ou pelo menos parte delas, é devido o pagamento de diárias pelos dias em que comprovadamente a responsável esteve afastada da sede do serviço, saneando, consequentemente, os respectivos débitos. Nessa situação, e considerando que Maria Alzinete de Jesus e Silva recolheu o valor total dos débitos apurados nos autos, remanescendo, tão somente, uma dívida correspondente à quantia de R$ 165,09, conforme relatório de cálculo de débito à peça 146, a responsável teria créditos em seu favor perante o Tesouro Nacional.
10.	Analisando a defesa apresentada (peça 132) , entende-se que Maria Alzinete de Jesus e Silva logrou comprovar a realização das viagens mencionadas a seguir, ou pelo menos parte delas.
'134. A viagem referente à SCDP 012017/12 não foi realizada, pois no dia 31/5/2012 a Sra. Maria Alzinete de Jesus e Silva participou de reunião no Conselho Regional do Senai em Porto Velho/RO, conforme a ata da reunião (peça 86, p. 66) . A responsável embolsou indevidamente R$ 694,64, conforme ordens bancárias 2012OB800385 e 2012OB800484 (peça 89, p. 11-12) :
	 SCDP
	Início
	Término
	Origem em Rondônia
	Destino em Rondônia
	Valor recebido em diárias 
 (R$) 
	Data do pagamento

	012017/12
	28/5/2012
	1/6/2012
	Porto Velho
	Cacoal
	 538,02 +
 156,62 =
 694,64
	28/5/2012 e 21/6/2012

Viagem não realizada 
11.	Conforme se observa na transcrição do item 134 da instrução à peça 151, a CGU entendeu que essa viagem não teria sido realizada, visto que, em 31/5/2012, a responsável participou de reunião no Conselho Regional do Senai na cidade de Porto Velho/RO, conforme a ata da reunião à peça 86, p. 66.
12.	Ocorre que, de acordo com a referida ata, também apresentada pela responsável em suas alegações de defesa (peça 132, p. 26) , essa reunião ocorreu na cidade de Cacoal/RO, ou seja, na cidade destino da viagem.
13.	Afastada, portanto, a premissa em que se baseou a CGU para concluir pela não ocorrência da viagem e considerando, ainda, que o referido órgão de controle interno não encontrou provas de que Maria Alzinete de Jesus e Silva se encontrava em cidade diversa da de destino da viagem nos dias que antecederam a reunião no Conselho Regional do Senai, ou seja, entre os dias 28/5 a 30/5/2012, os débitos sob análise devem ser afastados. Assim, a responsável possui créditos em seu favor perante o Tesouro Nacional nas importâncias de R$ 538,02, de 6/6/2014, R$ 73,82, de 3/12/2018, e R$ 229,73, de 3/12/2018, conforme guias de recolhimento da União (GRU) à peça 132, p. 27-29.
'137. A viagem referente à SCDP 017444/12 não foi realizada, pois no dia 27/7/2012 a Sra. Maria Alzinete de Jesus e Silva participou de reunião no Conselho Regional do Senai, em Porto Velho/RO, conforme a ata da reunião (peça 86, p. 68) . Com isso, a responsável embolsou indevidamente R$ 1.048,64, conforme ordem bancária 2012OB800618 (peça 89, p. 33) . Como circunstância agravante, a responsável atestou falsamente o referido deslocamento, conforme relatório de viagem (peça 89, p. 32) : 
	SCDP
	Início
	Término
	Origem em Rondônia
	Destinos em Rondônia
	Valor recebido em diárias 
 (R$) 
	Data do pagamento

	017444/12
	22/7/2012
	28/7/2012
	Porto Velho
	Vilhena, Ji-Paraná, Rolim de Moura e Ariquemes
	1.048,64
	20/7/2012

Viagem não realizada 
14.	A responsável alega que viajou para as cidades de Vilhena, Ji-Paraná, Rolim de Moura e Ariquemes, todas no estado de Rondônia, com o objetivo de organizar, participar e palestrar no Seminário de Relações Trabalhistas nas comarcas existentes nas referidas cidades, recebendo seis diárias e meia no valor total de R$ 1.048,64, e que retornou um dia antes do previsto, em 27/7/2012, razão por que conseguiu participar da reunião do Conselho do Senai em Porto Velho/RO, no dia 27/7/2012 (peça 132, p. 36-41) .
15.	Para comprovar sua alegação, a responsável citou a notícia constante do site 
http://www.sitracom-ro.com.br/2012/07/26/sitracom-promove-seminario-trabalhista-em-vilhena-e-em-varias-cidades-de-rondonia/ (peça 132, p. 37) , além de duas fotos supostamente suas palestrando no supramencionado seminário, em 23 e 25 de julho de 2012.
16.	De fato, consta da notícia supramencionada que Maria Alzinete de Jesus e Silva palestrou no seminário trabalhista na cidade de Vilhena/RO, em 23 de julho de 2012. Informa, ainda, que o evento também foi realizado nas cidades de Ji-Paraná, Rolim de Moura e Ariquemes entre os dias 25 a 27 de julho de 2012.
17.	Em face dessas informações, entende-se que a responsável logrou comprovar a viagem sob análise até o dia 27/7/2012, fazendo jus, portanto, ao recebimento de diárias até essa data, ou seja, de cinco diárias e meia. Assim, verifica-se um crédito em seu favor perante o Tesouro Nacional nos valores de R$ 887,31[footnoteRef:3], de 9/6/2014, e R$ 117,22[footnoteRef:4], de 3/12/2018, conforme GRU à peça 132, p. 40 e 41. [3:  Este valor corresponde ao valor de cinco diárias e meia, ou seja: 1.048,64 / 6,5 x 5,5, recolhido pela responsável em 9/6/2014 sem atualização monetária (peça 138, p. 40) .]  [4:  Este valor corresponde à atualização monetária referente à quantia supramencionada, ou seja: 138,53 / 6,5 x 5,5, recolhida pela responsável em 3/12/2018 (peça 138, p. 41) .] 
'138. A viagem referente à SCDP 020231/12 não foi realizada, pois no dia 17/8/2012 a Sra. Maria Alzinete de Jesus e Silva sofreu um acidente automobilístico em Porto Velho/RO (peça 85, p. 388-394) . Dentre os materiais aprendidos na 'Operação Trama' havia um boletim de ocorrência registrado pela responsável nesse mesmo dia (peça 86, p. 333-334) . Com isso, a responsável embolsou indevidamente R$ 871,64, conforme ordem bancária 2012OB800698 (peça 89, p. 37) :
	SCDP
	Início
	Término
	Origem em Rondônia
	Destino em Rondônia
	Valor recebido em diárias
 (R$) 
	Data do pagamento

	020231/12
	13/8/2012
	18/8/2012
	Porto Velho
	Guajará-Mirim
	 871,64
	13/8/2012

Viagem não realizada 
18.	A responsável argumenta que viajou para a cidade de Guajará Mirim/RO com o objetivo de palestrar sobre os temas Sistema Homolognet, Novo TRCT, Mediador e CNES, recebendo cinco diárias e meia no valor total de R$ 871,64, mas que regressou para Porto Velho/RO um dia antes do previsto, em 17/8/2012, para atender à solicitação de seu superior hierárquico e acabou sofrendo acidente automobilístico grave nessa data (peça 132, p. 46-55) .
19.	Com o intuito de comprovar sua participação no evento, a responsável traz cópia de uma foto (peça 132, p. 47) , de qualidade muito ruim, em que não é possível identificar o nome do evento, a cidade e a data em que foi realizado.
20.	Nada obstante, cumpre ressaltar que a prova da CGU de que a responsável se encontrava na cidade de Porto Velho/RO refere-se somente ao dia 17/8/2012, ou seja, um dia antes da data prevista para o seu retorno. Em face disso, entende-se que deve ser acolhida a alegação por ela apresentada no sentido de que realizou a viagem sob análise, mas que retornou um dia antes do previsto, em 17/8/2012, fazendo jus, portanto, ao recebimento de quatro diárias e meia. Dessa foram, verifica-se um crédito em seu favor perante o Tesouro Nacional nas importâncias de R$ 713,16[footnoteRef:5], de 9/6/2014, e R$ 90,79[footnoteRef:6], de 3/12/2018, conforme GRU à peça 132, p. 54 e 55. [5:  Este valor corresponde ao valor de quatro diárias e meia, ou seja: 871,64 / 5,5 x 4,5, recolhido pela responsável em 9/6/2014 sem atualização monetária (peça 138, p. 54) .]  [6:  Este valor corresponde à atualização monetária referente à quantia supramencionada, ou seja: 110,96 / 5,5 x 4,5, recolhida pela responsável em 3/12/2018 (peça 138, p. 55) .] 
21.	Quanto às demais viagens impugnadas, reputa-se que a responsável não logrou afastar as constatações da CGU. Senão vejamos.
'133. A viagem referente à SCDP 008857/12 não foi realizada, pois nos dias 23 e 24/4/2012 a Sra. Maria Alzinete de Jesus e Silva utilizou o Cartão de Pagamento do Governo Federal para pagamento de despesas com suprimento de fundos em Porto Velho/RO (peça 85, p. 400) . No dia 27/4/2012 participou de reunião no Conselho Regional do Senai, em Porto Velho/RO, conforme a ata da reunião (peça 86, p. 65) . Com isso, a responsável embolsou indevidamente R$ 694,64, conforme ordem bancária 2012OB800302 (peça 89, p. 9) :
	SCDP
	Início
	Término
	Origem em Rondônia
	Destinos em Rondônia
	Valor recebido em diárias
 (R$) 
	Data do pagamento

	008857/12
	23/4/2012
	27/4/2012
	Porto Velho
	Ariquemes, Ji-Paraná e Vilhena
	694,64
	25/4/2012

Viagem não realizada 
22.	Em relação a essa viagem, a responsável afirma, tão somente, que retornou um dia antes, em 26/4/2012, para ser empossada como conselheira suplente do Senai, razão pela qual seria indevido o recebimento de apenas uma diária (peça 132, p. 19-23) .
23.	Contudo, a responsável não logrou comprovar que se encontrava nas cidades destinos da viagem (Ariquemes/RO e Ji-Paraná/RO) entre os dias 23/4 a 26/4/2012, não afastando, portanto, os achados da CGU, resumidos no item 133 da instrução à peça 151, transcrito acima, que demonstram que ela se encontrava na cidade de Porto Velho/RO não só no dia 27/4/2012, mas, também, nos dias 23 e 24/4/2012. Dessa forma, entende-se que é devido o recolhimento aos cofres da União do valor integral das diárias recebidas.
'135. A viagem referente à SCDP 015667/12 não foi realizada, pois nos dias 26 e 27/6/2012 a Sra. Maria Alzinete de Jesus e Silva utilizou o Cartão de Pagamento do Governo Federal para pagamento de despesas com suprimento de fundos em Porto Velho (peça 89, p. 17) . No dia 28/6/2012 participou de reunião no Conselho Regional do Sesc, em Porto Velho/RO, conforme a ata da reunião (peça 86, p. 69) .  No dia 29/6/2012 participou de reunião no Conselho Regional do Senai, em Porto Velho/RO, conforme a ata da reunião (peça 86, p. 67) . Com isso, a responsável embolsou indevidamente R$ 538,02, conforme ordem bancária 2012OB800553 (peça 89, p. 20) :
	SCDP
	Início
	Término
	Origem em Rondônia
	Destino em Rondônia
	Valor recebido em diárias
 (R$) 
	Data do pagamento

	015667/12
	26/6/2012
	29/6/2012
	Porto Velho
	Ariquemes
	538,02
	29/6/2012

Viagem não realizada 
24.	Quanto a essa viagem, a responsável alega, sem, contudo, trazer elementos comprobatórios, que viajou para a cidade de Ariquemes/RO a fim de realizar homologações e retornou um dia antes, em 28/6/2012, uma vez que as atividades teriam finalizado antes do previsto (peça 132, p. 30-35) .
25.	Diante da ausência de documentos hábeis a demonstrar que Maria Alzinete de Jesus e Silva se encontrava na cidade de Ariquemes/RO entre os dias 26 a 28/6/2012, torna-se impossível afastar os achados da CGU, resumidos no item 135 da instrução à peça 151, transcritos acima, que demonstram que a responsável se encontrava, nos dias 26, 27 e 29/6/2012, em Porto Velho/RO. Assim, reputa-se que é devido o recolhimento correspondente ao valor total das diárias recebidas aos cofres do Tesouro Nacional.
'136. A viagem referente à SCDP 018097/12 não foi realizada, pois nos dias 18 e 20/7/2012 a Sra. Maria Alzinete de Jesus e Silva utilizou o Cartão de Pagamento do Governo Federal para pagamento de despesas com suprimento de fundos em Porto Velho (peça 89, p. 25) . No dia 18/7/2012 participou de paralização na sede da SRTE/RO referente a negociação salarial (peça 86, p. 143-144, 152) . Com isso, a responsável embolsou indevidamente R$ 538,02, conforme ordem bancária 2012OB800636 (peça 89, p. 26) :
	SCDP
	Início
	Término
	Origem em Rondônia
	Destino em Rondônia
	Valor recebido em diárias 
 (R$) 
	Data do pagamento

	018097/12
	17/7/2012
	20/7/2012
	Porto Velho
	Ji-Paraná
	538,02
	24/7/2012

Viagem não realizada 
26.	No tocante a essa viagem, a própria responsável afirma que não viajou (peça 132, p. 42-45) , sendo, devido, portanto, o recolhimento do respectivo valor aos cofres do Tesouro Nacional.
27.	Ante o exposto, este representante do Ministério Público de Contas da União manifesta-se no sentido de o Tribunal de Contas:
	a) rejeitar as alegações de defesa apresentadas por Ana Lúcia Guimarães Marcelino, conferindo-lhe novo e improrrogável prazo para o pagamento parcelado das importâncias devidas, em quantas parcelas o relator entender pertinente, nos termos do disposto nos 202, §§ 2º e 3º, e 217 do Regimento Interno do TCU;
	b) suspender a condenação de Pedro de Oliveira Sá ao pagamento dos débitos a ele imputados solidariamente à Ana Lúcia Guimarães Marcelino (item "b.4" da proposta de encaminhamento da instrução à peça 151) até o prazo final de pagamento concedido à referida responsável;
	c) cientificar Maria Alzinete de Jesus e Silva dos seguintes créditos em seu favor perante o Tesouro Nacional:
	c.1) R$ 538,02, de 6/6/2014, R$ 73,82, de 3/12/2018, e R$ 229,73, de 3/12/2018, conforme guias de recolhimento da União (GRU) à peça 132, p. 27-29 (§12 deste parecer) ;
	c.2) R$ 887,31, de 9/6/2014, e R$ 117,22, de 3/12/2018, conforme GRU à peça 132, p. 40-41 (§16 deste parecer) ; e
	c.3) R$ 713,16, de 9/6/2014, e R$ 90,79, de 3/12/2018, conforme GRU à peça 132, p. 54-55 (§19 deste parecer) ."
	È o Relatório.

Breno Mendes da Silva Farias (OAB/RO 5.161) e Ilza Neyara Silva Marques (OAB/RO 7.748), representando Maria Alzinete de Jesus e Silva; Eduardo Belmonth Furno (OAB/RO 5.539), representando Porto Laser Comércio e Serviços Ltda.;  Clóvis Avanço (OAB/RO 1.559), representando J. C. de Morais Comércio e Prestação de Serviços Eireli.; Júlio César Yriarte Solíz (OAB/RO 5.042), representando Ernesto Oliveira Bento de Melo; Sandra Maria Feliciano da Silva (OAB/RO 597), representando Life Tech Informática Eireli.; Nelson Canedo Motta (OAB/RO 2.721) e outros, representando Ludma de Oliveira Correa Lima.

Procurador Rodrigo Medeiros de Lima.

PRESTAÇÃO DE CONTAS DA SRTE/RO. EXERCÍCIO DE 2012. OPERAÇÃO TRAMA DA POLÍCIA FEDERAL. PAGAMENTO DE DIÁRIAS INDEVIDAS E OCORRÊNCIA DE FRAUDES NAS COTAÇÕES DE PREÇOS REALIZADAS. REJEIÇÃO DAS ALEGAÇÕES DE DEFESA DE ALGUNS RESPONSÁVEIS, COM JULGAMENTO PELA IRREGULARIDADE DE SUAS CONTAS, IMPUTAÇÃO DE DÉBITO E APLICAÇÃO DE MULTA. DECLARAÇÃO DE INIDONEIDADE DA EMPRESA QUE ORQUESTROU AS FRAUDES, COM BASE NO ART. 46 DA LEI ORGÂNICA DO TCU. JULGAMENTO PELA REGULARIDADE COM RESSALVA DAS CONTAS DE UMA EX-GESTORA, DANDO-LHE QUITAÇÃO, E PELA REGULARIDADE, COM QUITAÇÃO PLENA, DAS CONTAS DOS DEMAIS RESPONSÁVEIS. REJEIÇÃO DAS RAZÕES DE JUSTIFICATIVA OFERTADAS, COM APLICAÇÃO DA MULTA DO ART. 58, INCISO II, DA LEI ORGÂNICA DO TCU. DETERMINAÇÕES. REMESSA AO MPF.

PRESTAÇÃO DE CONTAS (PC)

Secretaria de Controle Externo no Estado de Rondônia - Secex/RO, atual Secretaria do TCU em Rondônia - Sec/RO.

Em apreciação a Prestação de Contas da Superintendência Regional do Trabalho e Emprego no Estado de Rondônia - SRTE/RO, relacionada ao exercício de 2012.
2.	No que concerne ao histórico da unidade jurisdicionada, a SRTE/RO foi criada por meio da Portaria-GM 762/2000 e do Decreto 6.341/2008 e tem como competência institucional coordenar, orientar e controlar, na área de sua jurisdição, a execução das atividades relacionadas à fiscalização do trabalho, inspeção das condições ambientais de trabalho, aplicação de sanções previstas em normas legais ou coletivas, orientação ao trabalhador e o fornecimento de Carteira de Trabalho e Previdência Social. 
3.	Diante desse contexto, com enfoque na atuação em âmbito estadual, a principal finalidade desse órgão consiste em auxiliar a atual Secretaria de Trabalho do Ministério da Economia na promoção da efetiva aplicação dos direitos sociais na área trabalhista.
4.	Após análise da documentação contida na Prestação de Contas da SRTE/RO, referente ao exercício de 2012, a Secretaria Federal de Controle Interno certificou a irregularidade das contas do Sr. Pedro de Oliveira e das Sras. Ludma de Oliveira Correa Lima, Maria Alzinete de Jesus e Silva e Ana Lúcia Guimarães Marcelino, uma vez que lhes foram atribuídas falhas em suas gestões. Quanto aos demais responsáveis, opinou pela regularidade das contas (peça 5) , havendo a autoridade ministerial tomado conhecimento dessa conclusão (peça 7) .
5.	No âmbito desta Corte de Contas, foram adotadas várias medidas preliminares, objetivando o saneamento das pendências indicadas pelo Controle Interno, além das constatações apontadas no decorrer dos exames das instâncias deste Tribunal.
6.	Nesse sentido, ao instruir estes autos (peças 8 e 14) , a então Secretaria de Controle Externo no Estado de Rondônia - Secex/RO, atual Secretaria do TCU em Rondônia - Sec-RO, identificou a necessidade de promover diligências à Controladoria Geral da União, para que encaminhasse documentos necessários ao saneamento dos autos, e à SRTE/RO, com vistas à obtenção de informações sobre: a) processos de despesas relacionados à "locação de imóvel, mediante dispensa de licitação, implicando em ato de gestão antieconômico", com detalhamento dos pagamentos efetuados para cada empenho e especificação das despesas eventualmente canceladas; e b) providências adotadas com vistas ao cumprimento das recomendações expedidas pela Controladoria Geral da União (CGU) .
7.	Importante ressaltar que as constatações da CGU objeto de recomendações foram: a) pagamento de abono de permanência em duplicidade com devolução de Plano de Previdência Social (PSS) ; b) aposentados sem paridade, recebendo rubricas incompatíveis ou ainda servidores aposentados a partir da Emenda Constitucional 41/2003 com valor dos proventos informados manualmente no Siape; e  c) locação de imóvel, mediante dispensa de licitação, implicando em ato de gestão antieconômico.
8.	Consoante proposta de encaminhamento da instrução da unidade técnica (peça 14) , foram efetuadas as audiências dos seguintes responsáveis, para que apresentassem razões de justificativas em relação às correspondentes irregularidades:
	8.1. Sr. Pedro de Oliveira Sá, Chefe da SEAD/SRTE/RO, no exercício de 2012: a) locação de imóvel, mediante dispensa de licitação, sem atender às necessidades da SRTE/RO, implicando em ato de gestão antieconômico; b) utilização de Cartão de Pagamento do Governo Federal para aquisições de bens e serviços que deveriam ser submetidas a processo normal de execução; c) fracionamento da despesa e consequente fuga do devido processo licitatório com o uso dos Cartões de Pagamento do Governo Federal; e d) fracionamento de despesa por meio de dispensa de licitação para compra de suprimentos de informática para atender à Superintendência e às Agências Regionais;
	8.2. Sra. Ludma de Oliveira Correa Lima, Superintendente Regional do Trabalho e Emprego em Rondônia, no período de 15/8/2012 a 31/12/2012: a) locação de imóvel, mediante dispensa de licitação, sem atender às necessidades da SRTE/RO, implicando em ato de gestão antieconômico; e b) fracionamento da despesa e consequente fuga do devido processo licitatório com o uso dos Cartões de Pagamento do Governo Federal.
9.	A então Secex/RO elaborou nova instrução preliminar, à peça 58, devido às diligências efetuadas, no âmbito do Processo de Contas Ordinárias da SRTE/RO relativas ao exercício 2014 (TC Processo 028.024/2015-0, de relatoria do Ministro-Substituto Augusto Sherman Cavalcanti) , junto à Justiça Federal, ao Ministério Público Federal, à Polícia Federal e à Controladoria-Geral da União, que culminaram no encaminhamento de documentos resultantes da investigação denominada "Operação Trama", tendo sido detectados procedimentos irregulares de pagamento de diárias sem o correspondente deslocamento a serviço, além de possíveis fraudes em licitações, sendo que algumas dessas ocorrências foram iniciadas no exercício de 2012.
10.	A sistemática fraudulenta detectada na "Operação Trama" consistia numa simulação de disputa de cotações entre as empresas J. C. de Morais Comércio e Prestação de Servicos Eireli, Porto Laser Comércio e Serviços Ltda. e Gomes & Costa Ltda. - atualmente Life Tech Informática Eireli, dentre outras, todas do ramo de aquisição de bens e prestação de serviços na área de informática, sendo que a empresa a J. C. de Morais Comércio e Prestação de Serviços Eireli forjava os orçamentos das suas supostas concorrentes, utilizando carimbos falsificados, de forma a garantir que sua proposta fosse a mais vantajosa, sagrando-se vencedora das disputas.
11.	Diante desse contexto, a então Secex/RO, após consulta ao Siafi, detectou pagamentos relacionados a esse esquema fraudulento que foram efetuados em 2012 e beneficiaram a empresa J. C. de Morais Comércio e Prestação de Serviços Eireli (processos ns. 46216.000207/2012-00, 46216.001216/2012-18, 46216.001585/2012-01 e 46216.004904/2012-21) . 
12.	Ainda no que concerne às despesas realizadas ao exercício de 2012, constatou-se que o SRTE/RO firmou contrato de locação de um imóvel que acabou sendo rescindido, por descumprimento de cláusulas contratuais por parte do locador, especificamente no tocante à ausência do "habite-se" do imóvel, à falta de elevador no prédio, à ausência do certificado de aprovação do corpo de bombeiros e à falta de entrega dos croquis de localização e da escritura do imóvel, bem como descumprimento do art. 22 da Lei 8.245/1991 (peça 4, p. 112) .
13.	Contudo, apesar de a locação não ter sido efetivada, ocorreram os seguintes gastos preliminares, num total de R$ 32.250,00: a) avaliação do imóvel, no valor de R$ 4.400,00 (processo 46216.003633/2011-14) ; b) levantamento da rede elétrica, elaboração de projeto elétrico e de subestação, no valor de R$ 13.000,00  (processo 46216.003486/2012-55) ; e c) elaboração de projeto arquitetônico para adequações no prédio, no valor de R$ 14.850,00 (processo 46216.000146/2012-72) .
14.	Constatadas essas irregularidades em pagamentos efetuados em 2012, foi realizada diligência à Superintendência Regional do Trabalho e Emprego em Rondônia para envio de cópia dos processos relativos aos repasses de recursos à empresa J Carlos de Morais e aos gastos incorridos com esse contrato rescindido de locação de imóvel. 
15.	A documentação encaminhada em resposta à diligência realizada foi analisada na instrução de peça 98, tendo a unidade técnica chegado à seguinte conclusão:
"92. O exame das ocorrências descritas na seção 'Exame Técnico' permitiu, na forma dos arts. 10, § 1º, e 12, incisos I e II, da Lei 8.443/1992 c/c o art. 202, incisos I e II, do RI/TCU, definir a responsabilidade individual e apurar adequadamente os débitos atribuídos. Propõe-se, por conseguinte, que se promova a citação dos responsáveis a seguir:
a) dano ao erário em despesas com locação de imóvel: Sra. Ludma de Oliveira Correa Lima, Superintendente da SRTE/RO no exercício de 2012, e Sr. Pedro de Oliveira Sá, Superintendente-Substituto (parágrafos 8-23) ;
b) recebimento de diárias sem o deslocamento a serviço: Srs. Pedro de Oliveira Sá e Sebastião Waldemir Pinheiro da Silva e Sras. Maria Alzinete de Jesus e Silva e Ana Lúcia Guimarães Marcelino (parágrafos 57-91) .
93. A análise das ocorrências descritas na seção 'Exame Técnico' permitiu definir a responsabilidade pelos atos de gestão inquinados, os quais ensejam, na forma dos arts. 10, § 1º, e 12, incisos I e III, da Lei 8.443/1992 c/c o art. 202, incisos I e III, do RI/TCU, a audiência dos responsáveis a seguir:
a) descontrole nas despesas realizadas com suprimentos de fundos: Sr. Pedro de Oliveira Sá (parágrafos 24-35) ;
b) fraude em procedimentos de dispensa de licitação para aquisição de bens e prestação de serviços na área de informática: Sr. Ernesto Oliveira Bento de Melo, Chefe do Núcleo de Serviços Gerais da SRTE/RO no exercício de 2012 (parágrafos 36-46) ;
c) fracionamento de despesas em procedimentos de dispensa de licitação para aquisição de insumos de informática: Sr. Pedro de Oliveira Sá (parágrafos 47-56) ;
94. Por fim, a análise permitiu definir a responsabilidade por fraude em procedimentos de dispensa de licitação, o que enseja, na forma do art. 250, inciso IV, a oitiva das empresas a seguir: J Carlos de Morais, Porto Laser Comercio e Serviços Ltda. e Gomes & Costa Ltda. - atual Life Tech Informática - Eireli (parágrafos 36-46) ."
16.	Mediante despacho à peça 100, autorizei a realização das medidas processuais acima propostas, ressaltando que, quanto às citações, o Sr. Pedro de Oliveira Sá, na condição de ordenador de despesas e responsável pelo pagamento indevido das diárias, deveria ser citado, solidariamente, por todos os débitos apurados.
17.	Foram então realizadas as citações e audiências, bem como a oitiva, consoante os ofícios acostados aos autos às peças 111 a 119, com respectivos Avisos de Recebimento (peças 120, 121, 125, 126, 128 a 131 e 143) .
18.	As razões de justificativa, as alegações de defesa e as respostas às oitivas realizadas foram detidamente analisadas pela então Secex/RO, como consta do excerto da instrução reproduzida no item 15 do Relatório antecedente, tendo o AUFC e o corpo diretivo daquela unidade técnica se manifestado pela irregularidade das contas do Sr. Pedro de Oliveira Sá, Chefe da SEAD/SRTE/RO, e seus substitutos Sr. Sebastião Waldemir Pinheiro da Silva e Sra. Ana Lúcia Guimarães Marcelino, com suas condenações, solidariamente, ao pagamento de débitos referentes a recebimento indevido de diárias e gastos incorridos com locação de imóvel que não foi efetivada, bem como a aplicação a esses responsáveis da multa prevista no art. 57 da Lei n. 8.443/1992, expedindo-se as determinações à SRTE/RO (peças 151 e 152) , a seguir reproduzidas:
"o.1) restituição ao erário dos valores recebidos em duplicidade pelos servidores identificados no relatório de auditoria da Controladoria-Geral da União, bem como por outros servidores que a unidade venha a identificar, referente ao pagamento de abono de permanência em conjunto com a devolução da verba correspondente à contribuição previdenciária, por estar em desacordo com o art. 40, § 19º, da Constituição Federal;
o.2) restituição ao erário dos valores recebidos indevidamente pelos servidores de matrícula 0455560 e 0259733, bem como por outros servidores que a unidade venha a identificar, referente ao pagamento da Gratificação de Desempenho da Carreira da Previdência, da Saúde e do Trabalho, sob a rubrica 82597 (GDPST - Lei 11.784/2008 AP) , realizada na forma de 50% do valor pago ao servidor quando ativo, ao invés ser pela média das contribuições, por estar em desacordo com o art. 5º-B, § 6º, II, b, da Lei 11.355/2006;" 
19.	A proposta de encaminhamento da unidade técnica contempla, ainda, o julgamento pela regularidade com ressalva das contas da Sra. Maria Alzinete de Jesus e Silva, Chefe da Seção de Relações do Trabalho da SRTE/RO, e pela regularidade, com quitação plena, para o Sr. Rodrigo Melo Nogueira e para a Sra. Ludma de Oliveira Correa Lima, Superintendentes da SRTE/RO, respectivamente nos períodos de 1º/1/2012 a 19/6/2012 e de 15/08/2012 a 31/12/2012.
20.	Especificamente no tocante às oitivas efetivadas nestes autos, a então Secex/RO acolheu as defesas apresentadas pelas empresas Porto Laser Comércio e Serviços Ltda. e Gomes & Costa Ltda. (atual Life Tech Informática - Eireli) e rejeitou a argumentação ofertada pela J. C. de Morais Comércio e Prestação de Servicos Eireli, propondo que seja declarada sua inidoneidade para participar de licitação na Administração Pública Federal. 
21.	O Procurador junto ao TCU, Rodrigo Medeiros de Lima, por sua vez (peça 153) , discordou da unidade técnica apenas quanto ao encaminhamento sugerido para a Sra. Ana Lúcia Guimarães Marcelino, manifestando-se "no sentido de que o Tribunal de Contas profira deliberação de rejeição de suas alegações de defesa, conferindo-lhe novo e improrrogável prazo, de forma parcelada, para a responsável recolher as importâncias devidas, nos termos do disposto nos artigos 202, §§ 2º e 3º, e 217 do Regimento Interno do TCU", tendo em vista que aquela responsável manifestou, nos autos, seu interesse em recolher os débitos de forma parcelada, o que demonstra a ocorrência de boa-fé em sua conduta.
22.	Tal posicionamento do Parquet afeta também o Sr. Pedro de Oliveira Sá, tendo em vista que lhe foram imputados débitos em solidariedade com a Sra. Ana Lúcia Guimarães Marcelino, os quais ficariam suspensos até o prazo final para que aquela responsável efetuasse o pagamento de sua dívida.
23.	Acrescentem-se, ainda, as ponderações do MP/TCU acerca da necessidade de se efetuar uma correção no débito inicialmente imputado à Sra. Maria Alzinete de Jesus e Silva, relativo ao recebimento indevido de diárias, pois restou constatado que para alguns dias tal pagamento não foi irregular, tendo em vista restar comprovado o deslocamento para cidades do interior de Rondônia. Como aquela responsável já havia efetuado o pagamento daquele débito inicial, faz jus ao reembolso desses valores que haviam sido pagos corretamente e que retornaram indevidamente aos cofres do Tesouro Nacional.    
24.	Após este breve relato do andamento destes autos, passo a tratar das ocorrências que motivaram as análises empreendidas no âmbito das contas anuais do SRTE/RO, relativas ao exercício de 2012.  
25.	Destaco que, dentre as irregularidades na gestão da unidade jurisdicionada em tela, duas constituem gravidade suficiente para macular as contas dos responsáveis, Srs. Pedro de Oliveira Sá e Sebastião Waldemir Pinheiro da Silva:
	25.1. viagens simuladas de servidores lotados na SRTE/RO que foram inseridas no Sistema de Concessão de Diárias e Passagens - SCDP do Governo Federal, com a elaboração de relatórios fraudulentos que justificavam o recebimento indevido das diárias, quando os deslocamentos para cidades do interior de Rondônia eram fictícios, e diziam respeito a dias em que esses servidores estavam comprovadamente na sede da Superintendência do Ministério do Trabalho e Emprego em Rondônia (SRTE/RO) , inclusive, em alguns casos, foi constatado o registro de participação dos beneficiários das diárias em atas de reuniões realizadas em Porto Velho/RO;
	25.2. fraude em quatro procedimentos de dispensa de licitação para aquisição de equipamentos, bem como para a prestação de serviços na área de informática, nos processos 46216.000207/2012-00 (peça 72) , 46216.001216/2012-18 (peça 73) , 46216.001585/2012-01 (peça 74) e 46216.004904/2012-21 (peça 75) , tendo sido simulado procedimento de cotação de preços em que foi forjada a apresentação dos orçamentos de outras empresas, objetivando justificar a contratação direta da empresa J. C. de Morais Comércio e Prestação de Serviços Eireli.
26.	Quanto ao mérito, concordo com os pareceres uniformes no sentido de que essas ocorrências são suficientes para embasar o julgamento pela irregularidade das contas do Sr. Pedro de Oliveira Sá, Chefe da SEAD/SRTE/RO (subitens 25.1 e 25.2 retro) , e de seu substituto Sr. Sebastião Waldemir Pinheiro da Silva (subitem 25.1 retro) , com a consequente condenação ao pagamento do débito apurado e aplicação da multa prevista no art. 57 da Lei 8.443/1992. A dosimetria da multa a ser aplicada ao Sr. Pedro de Oliveira Sá deve levar em consideração, também, as outras irregularidades que lhe foram imputadas, objeto de audiência (item 15 supra) .
27.	Outrossim, estou de acordo com a aplicação da multa prevista no art. 58, inciso II, da Lei 8.443/1992, ao Sr. Ernesto Oliveira Bento de Melo, por sua participação na irregularidade descrita no subitem 25.2 acima, ressaltando que este responsável não deve ter contas julgadas, pois não ocupou nenhuma das naturezas de responsabilidade definidas no art. 10 da IN-TCU 63/2010, não se enquadrando também na situação prevista no art. 11, § 4º, do mesmo ato normativo.
28.	De fato, restou comprovado, na apuração empreendida neste feito, o cometimento de fraude, pela J. C. de Morais Comércio e Prestação de Serviços Eireli, na cotação de preços que antecedeu sua contratação direta para aquisição de equipamentos, bem como para a prestação de serviços na área de informática, com utilização de recursos federais.
29.	A unidade técnica oportunizou defesa à empresa J. C. de Morais Comércio e Prestação de Serviços Eireli que não apresentou elementos de convicção capazes de afastar as evidências de que as cotações de preços apresentadas não passaram de simulações para que os valores praticados pela empresa fraudadora aparentassem ser mais vantajosos em comparação com as ofertas apresentadas.
30.	No caso presente, os indícios de fraude foram confirmados pela polícia federal que, ao realizar busca e apreensão na sede da J. C. de Morais Comércio e Prestação de Serviços Eireli, encontrou carimbos das empresas Porto Laser Comércio e Serviços Ltda. e Gomes & Costa Ltda. - atualmente Life Tech Informática Eireli, dentre outras provas (peça 86, pp. 154-155) .
31.	Resta, portanto, caracterizada a simulação de disputa de preços, sendo que, na maioria das aquisições realizadas pela SRTE/RO que estão sendo questionadas nestes autos, foram obtidas cotações apenas com essas três empresas acima mencionadas, com a consequente contratação da empresa J. C. de Morais Comércio e Prestação de Serviços Eireli. 
32.	Assim, diante do quadro de comprovadas fraudes revelado no caso presente, impõe-se, com efeito, a aplicação, à empresa que forjou a cotação de preços, da sanção de declaração de inidoneidade para participar de licitações promovidas pela Administração Pública Federal, tal como previsto no art. 46 da Lei 8.443/1992.
33. 	Para embasar a aplicação da pena de inidoneidade no caso concreto que ora se analisa, em que não houve realização de licitação, mas contratação direta da empresa que fraudou cotações de preços realizadas pela unidade jurisdicionada anteriormente à efetivação de sua contratação, cito trecho do Voto que proferi no âmbito do TC Processo 012.919/2012-8 (Acórdão 1593/2019-TCU-Plenário) :
"14. Para examinar a questão, convém preliminarmente transcrever o dispositivo da Lei 8.443/1992 que estabelece o suporte normativo para a atuação sancionadora do TCU ante o cometimento de fraude contra licitação:
'Art. 46. Verificada a ocorrência de fraude comprovada à licitação, o Tribunal declarará a inidoneidade do licitante fraudador para participar, por até cinco anos, de licitação na Administração Pública Federal.' (grifos acrescidos) 
15. Uma interpretação literal (gramatical) desse dispositivo poderia mesmo conduzir à  intelecção de que o sujeito passivo da sanção de declaração de inidoneidade é apenas o licitante em sentido restrito, isto é, aquele que, em seu próprio nome, acorre ao chamado da Administração Pública para com outros disputarem, mediante licitação, a celebração de um contrato administrativo. É de se reconhecer que dá pretexto a essa interpretação a alegação de que o art. 46 da Lei 8.443/1992 cuida da aplicação de uma penalidade e, por isso, haveria de se dar ao dispositivo alcance rigorosamente restrito.
16. No entanto, há de se considerar que a interpretação restritiva da norma sancionadora não pode chegar às raias da literalidade se isso implicar o desvirtuamento daquela norma e, assim, frustrar a sua vontade (mens legis) . Observo que, mesmo no Direito Penal, no âmbito do qual a Hermenêutica é mais conservadora, admite-se interpretação extensiva quando esta solução, inequivocamente, concretizar a finalidade da lei. Cito, como precedente jurisprudencial, o julgamento proferido pela Primeira Turma do Supremo Tribunal Federal em sede do recurso ordinário em habeas corpus 106.481/MS, com ementa vazada nos seguintes termos:
'CONSTITUCIONAL E PENAL. ACESSÓRIOS DE CELULAR APREENDIDOS NO AMBIENTE CARCERÁRIO. FALTA GRAVE CARACTERIZADA. INTELIGÊNCIA AO ART. 50, VII, DA LEI 7.210/84, COM AS ALTERAÇÕES INTRODUZIDAS PELA LEI 11. 466/2007. INEXISTÊNCIA DE OFENSA AO PRINCIPIO DA RESERVA LEGAL. INTERPRETAÇÃO EXTENSIVA. POSSIBILIDADE. PRECEDENTE.
1. Pratica infração grave, na forma prevista no art. 50, VII, da Lei 7.210/84, com as alterações introduzidas pela Lei 11.466/2007, o condenado à pena privativa de liberdade que é flagrado na posse de acessórios de aparelhos celulares em unidade prisional.
2. A interpretação extensiva no direito penal é vedada apenas naquelas situações em que se identifica um desvirtuamento na mens legis.
3. A punição imposta ao condenado por falta grave acarreta a perda dos dias remidos, conforme previsto no art. 127 da Lei 7.210/84 e na Súmula Vinculante nº 9, e a consequente interrupção do lapso exigido para a progressão de regime. 4. Negar provimento ao recurso.' (grifos acrescidos) 
17. Outro precedente jurisprudencial que trago à colação, desta feita do Superior Tribunal de Justiça, a reforçar que a interpretação restritiva da norma sancionadora não pode chegar às raias da literalidade se isso implicar o desvirtuamento daquela norma, é o Resp 151.567, no qual foram discutidos os efeitos (abrangência) da suspensão temporária de participação em licitação e impedimento de contratar com a Administração, sanção prevista no inciso III do art. 87 da Lei 8.666/1993. Para chegar à conclusão de que a referida penalidade estende-se a toda Administração Pública, o STJ valeu-se dos seguintes argumentos:
'É irrelevante a distinção entre os termos Administração Pública e Administração (...) . A Administração Pública é una, sendo descentralizada as suas funções para melhor atender ao bem comum. A limitação dos efeitos da 'suspensão de participação de licitação' não pode ficar restrita a um órgão do poder público, pois os efeitos do desvio de conduta que inabilita o sujeito para contratar com a Administração se estendem a qualquer órgão da Administração Pública.' (grifos acrescidos) 
18. Portanto, para o STJ, a interpretação adequada quanto à punição prevista no inciso III do art. 87 da Lei 8.666/1993 seria pelo alcance para toda a Administração Pública, não se restringindo aos órgãos ou entes que a aplicarem. O entendimento de que a suspensão imposta por um órgão administrativo, ou um ente federado, não se estende aos demais, não estaria em harmonia com o objetivo da Lei 8.666/1993, de tornar o processo licitatório transparente e evitar prejuízos e fraudes ao erário, inclusive impondo sanções àqueles que adotarem comportamento impróprio ao contrato firmado ou mesmo ao procedimento de seleção de propostas.
19. No caso do art. 46 da Lei 8.443/1992, percebe-se, com absoluta clareza, que o propósito da norma é coibir o cometimento de fraude à licitação. Afigura-se, pois, antijurídica, a interpretação que, feita à letra, obsta a realização desse propósito. E é justamente o que ocorre quando se dispensa ao termo 'licitante' a estreita compreensão a que acima me referi.
20. Cabe lembrar que há precedentes na jurisprudência do TCU no sentido de que, em homenagem à vontade da lei, deve ser dispensada interpretação mais ampla ao conteúdo do sobredito artigo. Como exemplo, cito os Acórdãos 100/2003 e 1.293/2011, ambos proferidos pelo Plenário, nos quais prevaleceu o entendimento de que a sanção de que trata o art. 46 da Lei 8.443/1992 alcança, também, o particular que age de forma fraudulenta em procedimentos administrativos que levam à sua contratação direta por dispensa de licitação. Cito, ainda, o Acórdão 2.426/2012, igualmente proferido pelo Pleno do TCU, mediante o qual o Tribunal declarou inidôneas não apenas duas empresas que, como licitantes, participaram de licitação e, mediante conluio, contra ela cometeram fraude, mas também terceira empresa que, a despeito de não ter participado diretamente da disputa licitatória, intermediou o conluio daquelas duas licitantes, com destacada atuação no cometimento da fraude.
21. Como bem asseverou a Selog: '...fraude é o engano malicioso, ou a ação de má-fé para ocultação da verdade ou como subterfúgio para fugir ao cumprimento do dever'.
22. Requer-se aqui o dolo específico, ou seja, a intenção deliberada de fraudar, com o fim de auferir vantagem para si ou para outrem, embora saibamos que o fato típico se aperfeiçoa com a fraude do caráter competitivo da licitação, independentemente de ter o agente obtido a vantagem que objetivava a conduta punível.
23. Não se trata de criar nova penalidade não prevista em lei, mas sim de redefinir o significado (alcance) da expressão 'licitante fraudador', de modo a alcançar, além da pessoa jurídica, o legítimo responsável pela fraude, com supedâneo no art. 46 da Lei 8.443/1992. A corroborar tal assertiva, impende destacar o seguinte trecho da instrução da unidade técnica:
9.19. Tal proposta também decorre da arte de interpretar as normas, pois interpretar é fixar o verdadeiro sentido e alcance de, no caso, uma norma jurídica, a qual deve ser entendida em função dos fins para os quais foi produzida.
9.20. Dessa forma, procura-se dar maior eficácia à decisão deste TCU nos casos analisados e tratamento proporcional à pessoa que agiu de forma tão desleal no trato com a Administração Pública, com a inclusão do nome do responsável em cadastro de inidôneos para licitar, dado que a aplicação de sanção ao infrator deve ser compatível com a gravidade e a desaprovação do ato infrator.
9.21. Entender de modo diverso seria permitir que pessoas que agiram com tamanha deslealdade com a Administração Pública e, indiretamente, com a própria sociedade, pois os recursos desviados são públicos, possam voltar a participar de licitações ou até mesmo a contratar com o Estado durante o prazo em que perdurar a penalidade aplicada.
9.22. Decerto, não é essa a intenção da lei. Percebe-se pela natureza da penalidade que ela visa a resguardar a União, buscando impedir que aquele que tenha cometido fraude à licitação volte a licitar ou contratar com a Administração Pública Federal até cinco anos subsequentes à aplicação da pena de inidoneidade. Ademais, o Direito não pode albergar interpretação que permita a alguém usar indevidamente o instituto da pessoa jurídica - conceito tão precioso ao Direito e à organização econômica. Deve-se, ainda, ser mencionado que, nesses casos, a punição adequada deverá desestimular outros a incorrer no ilícito, pois esse é o principal efeito da pena (...) .
[...]
9.27. A medida sugerida pode representar valiosa ajuda para restringir fraudes, conluios e irregularidades nas licitações, o que é de interesse da sociedade e dos gestores públicos, é coerente com os princípios da supremacia do interesse público sobre o interesse privado, da indisponibilidade do interesse público, da moralidade administrativa e da boa-fé contratual, e se harmoniza com as atribuições do TCU em seu papel constitucional, tratado no art. 71, inciso II, no que diz respeito àqueles que derem causa a prejuízo ao erário público, no descumprimento às disposições do art. 37, XXI, da Carta Magna, regulamentado pela Lei 8.666/1993'." (grifos acrescidos) 
34.	Especificamente no tocante à Sra. Ana Lúcia Guimarães Marcelino, o teor dos documentos acostados aos autos (peças 127 e 141) , em resposta ao ofício citatório que lhe fora encaminhado, por meio dos quais ela explicita sua disposição em quitar o débito que lhe fora atribuído, constituem elementos suficientes para caracterizar sua boa-fé, de tal forma que acolho o posicionamento do Parquet para que seja concedido novo e improrrogável prazo à aludida responsável, para que recolha as importâncias devidas, nos termos do disposto nos artigos 202, §§ 2º e 3º, e 217 do Regimento Interno do TCU.
35.	Já quanto à Sra. Maria Alzinete de Jesus e Silva, tendo em vista que também restou caracterizada a sua boa-fé e já tendo sido comprovada a liquidação do débito atualizado monetariamente, consoante demonstrativo obtido em consulta ao Sistema de Gestão do Recolhimento da União (peça 145) , acompanho novamente o Ministério Público junto ao TCU, no sentido de acolher parcialmente suas razões de justificativa e julgar regulares com ressalva as suas contas, dando-lhe quitação, acrescentando-se, ainda, a necessidade de cientificá-la da existência de créditos em seu favor perante o Tesouro Nacional, tendo em vista que os documentos apresentados em suas alegações de defesa foram suficientes para afastar parte do débito que lhe fora incialmente imputado, com comprovação da realização de algumas viagens, embora com retorno antecipado.
36.	Tendo em vista que não foram identificadas irregularidades imputáveis ao Sr. Rodrigo Melo Nogueira e à Sra. Ludma de Oliveira Correa Lima, acolho a proposta instrutória de suas contas serem julgadas regulares, dando-lhes quitação plena.
37.	No tocante aos Srs. Francisco Lemos da Conceição e Lindomar Simite Umbelino Alves, bem como à Sra. Izaura Brito da Silva, cumpre destacar que estes responsáveis não devem ter contas julgadas, pois não ocuparam nenhuma das naturezas de responsabilidade definidas no art. 10 da IN-TCU 63/2010, não se enquadrando também na situação prevista no art. 11, § 4º, do mesmo ato normativo, devendo ser excluídos da presente relação processual.
38.	Relativamente à proposta de determinação à SRTE/RO formulada pela unidade técnica, reputo que esse é o melhor encaminhamento para o feito, tendo em vista que foram constatadas  as seguintes irregularidades que ocasionaram dano ao Erário, de tal forma que o órgão deve providenciar a restituição dos valores recebidos indevidamente pelos servidores: a) pagamento de abono de permanência em conjunto com a devolução da verba correspondente à contribuição previdenciária, em desacordo com o art. 40, § 19º, da Constituição Federal; b) pagamento da Gratificação de Desempenho da Carreira da Previdência, da Saúde e do Trabalho, sob a rubrica 82597 (GDPST - Lei 11.784/2008 AP) , realizada na forma de 50% do valor pago ao servidor quando ativo, ao invés de ser pela média das contribuições, em ofensa ao art. 5º-B, § 6º, II, b, da Lei 11.355/2006. 
39.	Por último, alinho-me ao posicionamento uniforme dos pareceres no sentido de serem considerados suficientes os argumentos apresentados pelas empresas Porto Laser Comércio e Serviços Ltda. e Gomes & Costa Ltda. (atualmente Life Tech Informática Eireli) , para afastar suas participações na fraude detectada nestes autos, excluindo-as, também, da presente relação processual.
	Isto posto, congratulando-me com a Unidade Técnica pela qualidade do exame proferido e ratificado, em grande parte, pelo MP/TCU, manifesto-me por que este Tribunal aprove o Acórdão que submeto ao colegiado.
TCU, Sala das Sessões, em 03 de junho de 2020.
MARCOS BEMQUERER COSTA
Relator